ACORDAO-COMPLETO-2577688

ACÓRDÃO 2918/2023 ATA 10/2023 - PRIMEIRA CÂMARA

VISTOS, relatados e discutidos estes autos de recursos de reconsideração interpostos por Roldão Joaquim dos Santos (XXX.167.374-XX) contra o Acórdão 4740/2021-TCU-Primeira Câmara;
ACORDAM os Ministros do Tribunal de Contas da União, reunidos em Sessão da 1ª Câmara, ante as razões expostas pelo Relator, em:
9.1. conhecer do recurso de reconsideração, com fundamento nos arts. 32, inciso I, e 33 da Lei 8.443/1992, para, no mérito, dar-lhe provimento parcial; 
9.2. tornar insubsistente o Acórdão 4740/2021-TCU-Primeira Câmara;
9.3. julgar regulares com ressalva as contas do recorrente, dando-lhe quitação; e
9.4 notificar o responsável e a Procuradoria da República no Estado de Pernambuco acerca desta deliberação.

Recursos de reconsideração interpostos contra o Acórdão 4.740/2021-Primeira Câmara.

Primeira Câmara

Ministério da Mulher, da Família e dos Direitos Humanos (extinto).

3. Responsável: Roldão Joaquim dos Santos (XXX.167.374-XX).

13.1. Ministros presentes: Walton Alencar Rodrigues (Presidente), Vital do Rêgo (Relator), Jorge Oliveira e Jhonatan de Jesus.
13.2. Ministro-Substituto convocado que não participou da votação: Augusto Sherman Cavalcanti.

VITAL DO RÊGO

Ministro-Substituto Augusto Sherman Cavalcanti.

Adoto como parte do relatório a instrução de mérito elaborada no âmbito da unidade recursal (peça 168) , que contou com parecer complementar, mas convergente, da chefia imediata (peça 169) e com a anuência do titular da unidade técnica (peça 170) , a seguir transcritos:
"Trata-se de recurso de reconsideração interposto por Roldão Joaquim dos Santos, à época dos fatos secretário da Secretaria de Desenvolvimento Social e Direitos Humanos de Pernambuco, contra o Acórdão 4740/2021-TCU-Primeira Câmara (Peça 134) .
1.1. Reproduz-se integralmente o teor do dispositivo da decisão impugnada:
ACORDAM os Ministros do Tribunal de Contas da União, reunidos em sessão da 1a Câmara, ante as razões expostas pelo Relator, em:
9.1. considerar Roldão Joaquim dos Santos revel, para todos os efeitos, em relação à citação promovida por este Tribunal, dando-se prosseguimento ao processo, nos termos do art. 12, § 3°, da Lei 8.443/1992;
9.2. julgar, com fundamento nos arts. 1°, inciso I, 16, inciso III, alínea "c", 19 e 23, inciso III, da Lei 8.443/1992, irregulares as contas de Roldão Joaquim dos Santos, condenando-o ao pagamento das quantias abaixo especificadas, fixando-lhe o prazo de quinze dias, a contar da notificação, para que seja comprovado, perante o Tribunal (art. 214, inciso III, alínea "a", do Regimento Interno) , o recolhimento da dívida aos cofres do Tesouro Nacional, atualizada monetariamente e acrescida dos juros de mora calculados a partir das datas de ocorrência indicadas até a data do efetivo recolhimento, na forma prevista na legislação em vigor, descontada a parcela indicada como crédito;
	Data de ocorrência
	Valor (R$) 
	D/C

	16/11/2011
	94.437,47
	Crédito

	15/1/2009
	120.000,00
	Débito

	21/9/2010
	120.000,00
	Débito

9.3. aplicar a Roldão Joaquim dos Santos, com fundamento no art. 57 da Lei 8.443/1992, multa no valor de R$ 40.000,00 (quarenta mil reais) , fixando-lhe o prazo de quinze dias, a contar da notificação, para comprovar, perante o Tribunal, nos termos do art. 214, inciso III, alínea "a", do RI/TCU, o recolhimento da referida quantia ao Tesouro Nacional, atualizada monetariamente desde a data deste Acórdão até a do efetivo recolhimento, se for paga após o vencimento, na forma da legislação em vigor;
9.4. autorizar, desde logo, nos termos do art. 28, inciso II, da Lei 8.443/1992, a cobrança judicial das dívidas caso não atendida a notificação;
9.5. remeter cópia deste Acórdão à Procuradoria da República no Estado de Pernambuco, com fundamento no art. 16, § 3°, da Lei 8.443/1992, para o ajuizamento das ações que considere cabíveis; e
9.6. dar ciência desta deliberação ao responsável.
HISTÓRICO
O Ministério da Mulher, da Família e dos Direitos Humanos instaurou tomada de contas especial em desfavor do ora recorrente ante a não comprovação da regular aplicação dos recursos do Convênio 20001657200700181 (Siafi 601233) , cujo objeto consistiu na execução de projeto denominado de "Implantação do Centro de Apoio a Vítimas de Crimes de Pernambuco - CEAV/Pernambuco".
Firmouse originalmente o convênio no valor total de R$ 166.068,01, dos quais R$ 100.000,00 à conta do concedente e R$ 66.068,01 consistentes na contrapartida do convenente (peça 7) . Mediante Termo Aditivo (peça 16) acresceramse R$ 182.450,81 ao seu valor, dos quais R$ 120.000,00 à conta do concedente e R$ 62.450,81 à conta do convenente. Mediante segundo Termo Aditivo (peça 23) , acresceramse R$ 170.000,00 ao valor total do convênio, dos quais R$ 120.000,00 à conta do concedente e R$ 50.000,00 à conta do convenente. O convênio vigeu entre 26/12/2007 a 21/9/2011.
Na análise da prestação de contas na fase do procedimento de controle administrativo empreendida no âmbito do controle interno de instrumento trazido à peça 31, a que se anexaram as peças 32 a 80, concluiuse pela reprovação da prestação de contas no que tange à execução física dos objetos dos 1° e 2° Termos Aditivos, tendose em vista a não execução integral do objeto pactuado. Ante a não apresentação de justificativas suficientes para elidir a irregularidade e da não devolução dos recursos em resposta às notificações do concedente, instaurouse a mencionada tomada de contas especial e se imputou débito ao responsável no valor total de R$ 240.000,00 e se entendeu que cabe suprimir desse valor crédito no valor de R$ 94.434,47, devolvidos em 16/11/2011 (peças 85 e 86) .
Citado validamente no âmbito do Tribunal, o responsável não apresentou alegações de defesa tampouco recolheu o valor do débito, razão por que foi revel e se deu prosseguimento ao procedimento, nos termos do art. 12, § 3°, da Lei 8.443/1992.
No essencial, a Corte acolheu o entendimento exarado na mencionada análise.
Daí a decisão reproduzida no subitem 1.1 desta instrução.
Diante disso, o interessado vem interpor o recurso ora examinado.
ADMISSIBILIDADE    
Perfilha-se o exame de admissibilidade juntado à peça 156, em que se propõe conhecer do recurso e suspender os subitens 9.2, 9.3 e 9.4 da decisão combatida, acolhido pelo relator do recurso, ministro Vital do Rêgo (peça 160) .
MÉRITO              
Delimitação
1.2. Quanto ao mérito do recurso, no essencial é de perquirir se:
a)  cumpre excluir a responsabilidade do ora recorrente porque o prazo para a apresentação da prestação de contas dos recursos objeto das contas especiais expirou quando seu sucessor estava a exercer função cujo ocupante estava incumbido de dar cabo da apresentação (nesta instrução, item 11) ;
b)  o julgamento do Tribunal está vinculado a pareceres emanados no procedimento de controle administrativo, dentre eles parecer favorável ao ora recorrente (ibid., item 12) ;
c)  os documentos apostos ao instrumento de recurso se constituem em meio de comprovação da regular aplicação dos recursos pecuniários objeto das contas especiais (ibid., item 13) ;
d)  o julgamento no sentido da irregularidade das contas do ora recorrente, da sua condenação a ressarcir o erário e da sua punição mediante aplicação de multa estaria condicionado à comprovação de que se conduziu com dolo ou culpa e que não se demonstrou nem um nem outro no procedimento (ibid., item 14) .
Da responsabilidade do ora recorrente
1.3. À peça 144, p. 5-13, o recorrente afirma que:
a)  não foi "notificado durante a fase de prestação de contas do convênio" por não estar a exercer à época a função de Secretário de Desenvolvimento Social, Justiça e Direitos Humanos do Estado de Pernambuco. Junta ao instrumento de recurso, documento comprobatório da sua exoneração desta função em 1o/1/2011 (peça 146, p. 2) ;
b)  a "respectiva prestação de contas, objeto de visita in loco por parte dos técnicos do Ministério, [...] ocorr[eu] em 2011, quando [...] não mais era o titular do cargo", visto que sua gestão "se encerrou no final do exercício de 2010";
c)  com a sua exoneração, a competência pela recepção de documentos, guarda, prestação de contas, resposta a requerimentos de órgãos de controle, passou a ser de seu sucessor;
d)  os atos de prestação de contas, levados a efeito pela entidade executora do Convênio perante a Secretaria de Desenvolvimento Social, Justiça e Direitos Humanos somente poderiam ser praticados à época em que era Secretário por "novo agente público, investido de poderes para tanto",  "inclusive toda comunicação formal perante o Ministério da Justiça";
e)  uma vez não mais no cargo, não teria como "acess[ar] aos arquivos da Secretaria, fazer requerimentos formais para a Entidade Executora do Convênio";
f) como informado pelo "Sec. Executivo Eduardo Gomes [...] (docs. 33, 45 e 46, ofícios 155, 193, 196) " houve dificuldade para a "recuperação de documentos, tanto dos arquivos da Secretaria (já na gestão de outro secretário) , quanto por parte da entidade executora do referido convênio";
g)   "documento [...] [anexo ao instrumento de recurso] (DOC.06) [peça 150]" faz prova de que "a documentação para prestação de contas foi devidamente entregue ao órgão competente cuja titularidade era exercida, à época, por outro agente público e não mais [por ele]", de modo que depois de exonerado do cargo estaria impossibilitado até mesmo de "manejar análise que foram prestadas essas mesmas contas, não identificadas, mesmo após protocolo, em razão de extravio (doc.06) [peça 150]";
h)   declaração emitida "por um funcionário da Secretaria de Desenvolvimento Social e Direitos Humanos" em 24/08/2011, quando o Recorrente não mais era Secretário, faz prova do "recebimento da prestação de contas do convênio 009/2009, compreendendo o período de agosto de 2009 a abril de 2011";
i)  protocolo e declaração de recebimento na Secretaria de Desenvolvimento Social e Direitos Humanos demonstra que a prestação de contas com toda documentação, foi devidamente protocolada e entregue à Secretaria de Desenvolvimento Social e Direitos Humanos quando "não mais era o agente público responsável por recebê-la, analisá-la e tratála";
j)  não tinha poderes legais para praticar qualquer ato administrativo, findo o exercício de sua função pública; 
k)   o convênio vigeu até 21/09/2011, data em que não mais sua a responsabilidade pelo envio dos documentos;
l) consistiu em equívoco o entendimento exarado em "parecer final, [em que se] considerou ausente a documentação de prestação de contas, mesmo tendo sido ela entregue, conforme atestam os recibos e anexo";
m)  nas análises elaboradas tanto no âmbito do Controle Interno como na Secretaria do Tribunal, em face das afirmações anteriores, "olvid[ou-se] [...] [a apuração da] responsabilidade pela suposta falha documental" e não se "individualizar[am] as condutas.
1.4. Com base nas afirmações, sustenta que cumpre (i) excluir a sua responsabilidade e, "vencida a discussão sobre a responsabilidade pela guarda dos documentos", "imputar tal responsabilidade ao então Secretário", visto que "não há nexo de causalidade entre sua ação (ou omissão) e os fatos narrados". Isso porque seria descabida a sua responsabilização "por fato que não deu causa, restando comprovado que a prestação de contas foi devidamente entregue", constituise em "mácula ao regime de responsabilidade civil", conforme entendimento firmado na jurisprudência do Tribunal. 
Análise
1.5. A alegação não merece prosperar.
1.6. De início, interessa notar que a decisão atacada se fundou na ocorrência de prejuízo ao erário ante a conclusão exarada na análise da prestação de contas na fase interna trazida as peças 31 e 80 no sentido de que restou não comprovada mediante a apresentação de documento solicitados à Convenente a execução física dos objetos do 1° e do 2° Termos Aditivos do Termo de Convênio, e não em omissão no dever de prestar contas. É o que se depreende tanto da leitura de sua fundamentação jurídica (peça 135) como da sua fundamentação legal no art. 16, inciso III, alínea "c" - e não na alínea "a" - da Lei 8.443/1992. 
1.7. O recorrente se cinge a expor as razões por que não lhe coube apresentar a mencionada prestação de contas, mas antes a seu sucessor, e por que não poderia fazê-lo. Quer dizer, afigura-se entender ele que a responsabilização pela causação de prejuízo ao erário ante a não comprovação do bom e regular emprego de recursos públicos recai exclusivamente sobre o agente público incumbido de apresentar a respectiva prestação de contas, e não sobre aquele que tenha administrado de fato os recursos.
1.8. Dispõe a Súmula TCU n. 230, em observância aos princípios da impessoalidade e da continuidade da Administração Pública, que compete ao sucessor prestar contas dos recursos recebidos por seu antecessor quando este não o tiver feito ou, na impossibilidade de fazê-lo, adotar as medidas legais com vistas ao resguardo do patrimônio público, sob pena de corresponsabilidade - e não, como quer o recorrente, de responsabilidade exclusiva do sucessor. Nesse sentido, por exemplo, o Acórdão 10875/2018-TCU-Segunda Câmara, relator o MinistroSubstituto André de Carvalho. De interesse também o trecho a seguir transcrito do Acórdão 7402/2011-TCU-Primeira Câmara, relator o Ministro-Substituto Marcos Bemquerer: "A corresponsabilidade do sucessor nos termos da Súmula TCU n. 230, em regra, só ocorre nos casos em que o prazo para prestação de contas dos recursos recebidos por seu antecessor adentrar o interregno temporal de sua gestão."
1.9. A referida súmula só deve ser aplicada quando, apesar de os recursos terem sido transferidos e aplicados na gestão do prefeito antecessor, o prazo para apresentação da prestação de contas se encerrou na gestão do sucessor. Assim se firmou a sua jurisprudência desde o paradigmático Acórdão 331/2010-TCU-Segunda Câmara, relator o Ministro José Jorge.
1.10. Porém, tendo o antecessor administrado os recursos, recai sobre ele também o dever de prestar contas. Pois estatui o parágrafo único do art. 70 da Constituição da República:
Prestará contas qualquer pessoa física ou jurídica, pública ou privada, que utilize, arrecade, guarde, gerencie ou administre dinheiros, bens e valores públicos ou pelos quais a União responda, ou que, em nome desta, assuma obrigações de natureza pecuniária.
1.11. Exsurge dos autos que o ora recorrente subscreveu o termo de convênio (peça 7) , o primeiro e segundo termos aditivos (peças 16 e 24, respectivamente, em que se verifica sua mesma assinatura aposta ao termo de convênio, à peça 7) . 
1.12. Os documentos mencionados no parágrafo precedente se constituem em meio de prova de que o ora recorrente administrou os recursos pecuniários objeto das contas especiais.
1.13. Vale notar que, como registrado no relatório do tomador de contas à peça 109, p. 5, o ora recorrente, na fase interna do procedimento de controle administrativo, foi notificado e apesar de ter tomado ciência dos expedientes que lhe foram encaminhados conforme Aviso de Recebimentos - ARs anexo ao processo de tomada de contas, para o encaminhamento da prestação de contas complementar, não apresentou defesa nem comprovou a boa e regular aplicação dos recursos federais recebidos.
1.14. Por fim, é de notar também que, ante o memoriado especificamente no item 4 desta instrução, não procede a afirmação do recorrente de que teria havido extravio da prestação de contas e que disso teria decorrido pretensa insuficiência dos documentos que serviram de esteio do  julgamento combatido.  Nota-se que a declaração juntada à peça 150, emanada no âmbito da Concedente, é no sentido de que se recebeu prestação de contas da empresa alegadamente recebedora dos pagamentos feitos pela Convenente com recursos oriundos do convênio para executar o objeto do convênio, e não no de que se recebeu prestação de contas apresentada pelo ora recorrente na qualidade de gestor dos recursos. 
Da não vinculação do julgamento do Tribunal a pareceres emanados no procedimento de controle administrativo
1.15. À peça 144, p. 7 e 11, o  recorrente assevera que no "parecer técnico final de prestação de contas n° 17/2016/SEI/CGPT (doc. 31, pg. 05) , que embasou todas as demais peças processuais", concluiuse que "o objetivo central do convênio foi atingido", o que constituiria "constatação".
1.16. Sustenta que, diante disso, o Tribunal, "contraditoriamente", acolheu o entendimento diverso emanado no "Parecer 46/2018/cgtv/mdh" e julgou irregulares as contas "pela ausência de documentos que não foram disponibilizados pelos responsáveis pela Secretaria no exercício de 2015".
1.17. Defende que, por atingido o objetivo do convênio, não há ato ilícito que sirva de fundamento fático para sua condenação a "reparar o dano", o que seria mister "no Direito Civil".
Análise
1.18. Não há como acolher o argumento aduzido.
1.19. O Tribunal possui atribuição constitucional para realizar de forma autônoma e independente a apreciação da regularidade das contas dos gestores de bens e direitos da União. Daí que as manifestações de servidores integrantes de sua própria Secretaria não o vinculam. Pode concluir de forma diferente, desde que fundamentada. Nesse sentido, por exemplo, o infratranscrito excerto do Acórdão 1559/2012-TCU-Segunda Câmara, relator o Ministro Raimundo Carreiro:
1.23.6. No exercício do controle externo, as necessidades de fiscalização são variadas (são passíveis de controle toda e qualquer área em que sejam aplicados recursos federais) , assim como são diversos os aspectos fiscalizados (contábeis, financeiros, orçamentários, operacionais e patrimoniais) . Nessas várias áreas e sob esses diversos aspectos, incumbe ao Tribunal verificar o bom e regular emprego dos recursos públicos federais, sob a ótica da legalidade, da legitimidade, da eficiência, da eficácia e da economicidade dos atos praticados pelos respectivos responsáveis.
1.23.7. Para tal exame o Tribunal é investido de competência pela própria Constituição Federal, competência essa exercida nos termos da Lei nº  8.443/1992.
1.23.8. Ademais, os trabalhos realizados por servidores designados nos termos da referida lei e do regimento interno do TCU são destinados ao colegiado de Ministros, investidos na atribuição de examinar os fatos e deliberar sobre a matéria. Ao proferir a decisão, acolhendo ou rejeitando os pareceres emitidos por sua Secretaria, é o próprio Tribunal quem se manifesta e quem responde pela consistência de suas conclusões.
1.20. Vale notar que o processo de controle administrativo é informado pelos princípios do Direito Administrativo brasileiro, de modo que os princípios do Direito Civil brasileiro nele são observados subsidiariamente. 
1.21. A mera execução física do objeto do convênio, por si só, aqui admitida apenas para argumentar, não comprova a correção do emprego dos recursos para tanto repassados. Cabe ao responsável por seu emprego demonstrar o nexo causal entre os comprovantes de realização de despesas apresentados e a consecução do objeto. O voto condutor do Acórdão 399/2001-TCU-Segunda Câmara, relator o Ministro Ubiratan Aguiar, sintetiza a pacífica jurisprudência desta Corte de Contas sobre o assunto:
Quanto ao mérito, assiste razão aos pareceres quando afirmam que a verificação física da obra, isoladamente, não é suficiente para comprovar que os recursos do convênio em exame foram corretamente aplicados. A existência física não comprova que a obra foi realizada com os recursos do referido convênio. Há que se obter nexo causal entre essa execução e os documentos de despesas da Municipalidade, tais como notas de empenho, recibos, extratos bancários, de forma que seja possível à fiscalização afirmar que aquela obra foi executada com os recursos transferido pelo Convênio examinado. [grifou-se]
15.9	A falta de demonstração do referido nexo de causalidade impossibilita a verificação de que de fato se prestou o serviço com os recursos repassados. Pois, por exemplo, poderiam ter sido os recursos em foco desviados e o serviço prestado mediante o emprego de recursos pecuniários municipais, estaduais ou, ainda, oriundos de outro ou outros convênios firmados com entidades federais.
1.22. Dado o disposto no art. 70, parágrafo único, da Constituição da República e no art. 93 do DecretoLei 200, de 25/2/1967, o ônus de comprovar a boa e regular aplicação de recursos públicos compete exclusivamente a quem os utilize. 
1.23. A aludida não comprovação constituiu, assim, prova presuntiva da imputação fundadora do julgamento guerreado. Trata-se de prova presuntiva, na lição de Plácido e Silva lançada em sua obra Vocabulário Jurídico (28a ed. Rio de Janeiro: Forense, 2010, p. 1124) :
PROVA PRESUNTIVA. É a que se firma numa determinação legal, que se constitui em prova por determinação legal.
E, neste caso, salvo para tornar desfeita ou para a anular, o que cabe à parte contrária, quando se trata de presunção relativa, a menção da presunção legal dispensa o encargo da prova, desde que ela própria a produz.
1.24. Dito de outro modo, a falta da comprovação mencionada no parágrafo precedente também se reveste, em face do dispositivo constitucional citado, de presunção juris tantum de autenticidade e de veracidade da imputação de causação de prejuízo ao erário. 
1.25. Não se produziu prova em contrário mediante o instrumento recursal, pois, como se verá no próximo item desta instrução, o recorrente não traz aos autos elementos probatórios do referido nexo.
Da comprovação da realização regular de parte das despesas identificadas nos documentos ora anexados
1.26. À peça 144, p. 1415, o recorrente afirma que os documentos anexados ao instrumento de recurso "demonstram de forma clara que o convênio fora executado na sua integralidade e todo o recurso transferido fora utilizado para que fossem alcançados os seus objetivos".
Análise
1.27. Não assiste razão ao recorrente.
1.28. Anexaramse os seguintes documentos ao instrumento de recurso (peças 145 a 155) :
instrumento de mandato de advogado (peça 145) ;
publicações comprobatórias da exoneração do ora recorrente objeto do item 11 desta instrução (peça 146) ;
decisão do Tribunal de Contas do Estado de Pernambuco em recurso interposto por Eduardo Henrique de Magalhães Melo - Ex-Secretário de Educação de Jaboatão dos Guararapes, contra decisão proferida por aquela Corte em processo de denúncia (peça 147) ;
decisão do Tribunal de Contas do Estado de Pernambuco em recursos interpostos com vistas a reformar acórdão referente à Prestação de Contas de Gestor Municipal, exercício de 2010, da Prefeitura Municipal de Jaboatão dos Guararapes (peça 148) ;
decisão do Tribunal de Contas do Estado de Pernambuco em recurso interposto pela empresa Construtora SAM Ltda., com vistas a reformar acórdão referente à auditoria realizada no âmbito da Prefeitura Municipal do Jaboatão dos Guararapes (peça 149) ;
declaração emanada no âmbito da Secretaria de Desenvolvimento Social e de Direitos Humanos do Estado de Pernambuco no sentido de que se recebeu de representante do Centro Técnico de Assessoria e Planejamento Comunitário documentação original de Prestação de Contas de Execução do Convênio SEDSDH nº 009/2009, referente ao período de Agosto/2009 à Abril/2011 (peça 150) ;
prestações de contas parciais dos recursos oriundos do convênio (peças 151 a 153) ;
prestação de contas final dos recursos oriundos do convênio (peças 154 e 155) .
1.29. Passa-se ao exame dos documentos que poderiam consistir em elementos de convencimento no sentido da regularidade da realização das despesas, a saber os integrantes da prestação de contas final trazidos às peças 154 e 155.
1.30. Os documentos trazido às peças 154 e 155 são relativos à execução financeira do convênio, e não à execução física dos objetos do 1° e do 2° Termos Aditivos do Termo de Convênio, conforme exarada na análise da prestação de contas na fase interna trazida às peças 31 e 80, suporte fático da decisão objurgada. Ambos os termos aditivos (peças 16 e 23) tiveram por objeto a prorrogação da vigência do convênio e o acréscimo de recursos para a execução do mesmo objeto do Termo de Convênio, conforme o Plano de Trabalho  e o Projeto Básico dele integrantes, assim descrito: "Implantação do Centro de Apoio a Vítimas de Crimes De Pernambuco - CEAV/Pernambuco".
1.31. Note-se que assim se descreveu a conduta do ora recorrente caracterizadora de causação de dano ao erário no relatório do tomador de contas (peça 109, p. 4) : 
As informações apresentadas pelo Convenente não foram suficientes comprovadas, o que demonstrou que as execuções das metas físicas não foram atingidas, em conformidade com o plano de trabalho aprovado. Critérios/normas infringidas: Art. 22 e art. 28 da Instrução Normativa nº 01/97.
1.32. O Plano de Trabalho aprovado consta à peça 2, p. 17, e os itens em que seriam aplicados os recursos pecuniários oriundos da Concedente constam à mesma peça, p. 10, item 9, sob o título "Plano de Aplicação". Enumeram-se os itens ali descritos: pessoal técnico, material de consumo, material permanente e outros serviços de terceiros - pessoa jurídica.
1.33. Na instrumento de citação do ora recorrente, trazido à peça 120, constou anexo com detalhamento do débito e a identificação deste procedimento de controle administrativo mediante seu código de autuação. Assim, foilhe dada a oportunidade de verificar que a imputação de débito se embasou não apenas na "não execução da execução física do objeto do convênio" (peça 116, p. 5) , mas também com fulcro nos seguintes dispositivos normativos, dentre outros: "Art. 70, parágrafo único, da Constituição Federal de 1988; art. 93, do Decreto-lei 200, de 25 de fevereiro de 1967" (ibid., p. 50) .
1.34. A fundamentação da imputação do débito nas normas citadas no final do parágrafo precedente implicam a imputação não apenas de não execução física do objeto do convênio, mas também da dela decorrente imputação de não comprovação do bom e regular emprego dos recursos públicos objeto das contas. Não é por outra razão que esta última imputação restou patente nos itens 8 e 9 da fundamentação da decisão vergastada (peça 135) .
1.35. Logo, para fazer ver erro de julgamento na decisão recorrida o recorrente teria de trazer aos autos tanto documentos comprobatórios da execução física dos itens descritos no plano de aplicação referido no subitem 13.7 desta instrução como documentos comprobatórios da execução financeira capazes de demonstrar a existência de nexo de causalidade entre os recursos objeto das contas e as despesas realizadas. Equivale a dizer que basta a não comprovação quer da execução física do objeto do convênio quer do mencionado nexo de causalidade para que caiba ter por acertada a decisão combatida.
1.36. Os acostados à peça 155 se constituem em pretensos meios de prova da execução dos itens aludidos no subitem 13.7 desta instrução: recibos emanados por recebedores de pagamentos efetuados por empresa supostamente contratada pela convenente e supostamente paga para a execução dos respectivos contratos com recursos oriundos do convênio e comprovantes de pagamentos diversos feitos por tal empresa para tanto.
1.37. Conquanto possam comprovar a execução física mencionada, não há elementos nos autos mediante os quais se possa ter por comprovado o pagamento dessa execução com os recursos objeto destas contas especiais, como se verá a seguir.
1.38. Do exame elaborado no Apêndice A a esta instrução se verificam as seguintes irregularidades e (ou) inconsistências: 
fizeram-se saques para o pagamento de despesas por meio de "transferências eletrônicas e por outras modalidades de saques autorizadas pelo Banco Central do Brasil", expressamente permitidas pelo art. 20 da Instrução Normativa STN n. 1, de 15/1/1997, mas vedadas pela  cláusula terceira, parágrafo segundo, do termo de convênio (peça 5) , que expressamente permite a feitura de saques para o pagamento de despesas "somente [...] mediante cheque nominativo ao credor ou ordem bancária" [grifouse]. 
Transcrevese o mencionado dispositivo normativo para salientar que nele se distingue claramente "documento de ordem de crédito (DOC) ", modalidade de ordem empregada no caso concreto, de "ordem bancária", emanada por agente público ordenador de despesas e de "processamento [...] operacionalizado a partir do [seu] envio [...] para o Banco do Brasil ou para Banco Central" (Manual da Ordem Bancária editado pela Secretaria do Tesouro Nacional. Disponível em  Acesso em: 10/12/2021) 
Art. 20. Os recursos serão mantidos em conta bancária específica somente permitidos saques para pagamento de despesas constantes do Programa de Trabalho ou para aplicação no mercado financeiro, nas hipóteses previstas em lei ou nesta Instrução Normativa, devendo sua movimentação realizar-se, exclusivamente, mediante cheque nominativo, ordem bancária, transferência eletrônica disponível ou outra modalidade de saque autorizada pelo Banco Central do Brasil, em que fiquem identificados sua destinação e, no caso de pagamento, o credor. [grifouse]
não foram juntadas notas fiscais ou recibos que demonstrem a aplicação dos recursos públicos nas atividades apontadas pelos responsáveis, excetuada a nota fiscal objeto da Linha 1 do apêndice, de cujos campos não consta menção expressa ao convênio.  
1. Dito de outro modo, não restou demonstrado o nexo de causalidade entre os pagamentos realizados e os recursos pecuniários federais objeto das contas. Ou, ainda, não há nos autos meios de prova de que não se fizeram tais pagamentos com recursos desses diversos; por exemplo, com recursos próprios da Prefeitura Municipal. 
Da desnecessidade de comprovação de conduta dolosa
1. À peça 144, p. 9-13, o recorrente sustenta que não há nos autos elementos de convencimento de que se conduziu com dolo ou culpa e que "a responsabilidade administrativa dos agentes públicos é de ordem subjetiva" de modo que a sua responsabilização se condiciona à "comprovação da existência de dolo ou culpa em sua conduta".
1. Diante disso, que cabe presumir a sua boa-fé e estão presentes os pressupostos necessários para exclusão da sua responsabilidade.
Análise
1.42. Não assiste razão ao recorrente.
1.43. Por força de preceito constitucional, acertadamente adota o Tribunal a tese da responsabilidade subjetiva do agente público. Noutras palavras, reputa que não se admite a responsabilidade objetiva em processos de persecução de controle administrativo no concernente às consequências de natureza tanto ressarcitória como sancionatória.  
1.44. Restou assentado no Acórdão 1830/2006-TCU-Plenário, relator o Ministro Benjamin Zymler, que é defeso à Corte invocar responsabilidade objetiva do agente público pela prática de atos administrativos. Ali se entendeu que a competência do TCU, na inexecução contratual de que decorra dano ao erário federal, é fixada pela existência de conduta dolosa ou culposa de agente público, sem o que a lesão suportada pelos cofres públicos deverá ser sanada por meio da competente ação judicial, fora do âmbito de atuação do TCU.
1.45. Quanto às consequências de natureza punitiva, vale reproduzir o seguinte trecho da fundamentação do Acórdão 2006/2006-TCU-Plenário, relator o relator o Ministro Benjamin Zymler: 
Não se cogita, atualmente, da possibilidade de apenação por esta Corte, sem que se vislumbre a existência de culpa do responsável. A responsabilidade dos agentes que gerem recursos públicos apurada pelo TCU é subjetiva. 
Quantos aos gestores públicos, devem estar presentes os seguintes elementos, para que se possa apená-los: 
a) ação comissiva ou omissiva e antijurídica;
b) existência de dano ou infração a norma legal, regulamentar ou contratual (irregularidade) ; 
c) nexo de causalidade entre a ação e a ilicitude verificada; e 
d) dolo ou culpa (negligência, imprudência ou imperícia) do agente. 
1.46. Daí que é mandatória a demonstração dos seguintes requisitos para a imputação quer de débito quer de penalidade a agente público, entre os quais não se inclui a verificação de conduta de má-fé: ato ilícito (comissivo ou omissivo) ; dano efetivo (ato concreto) ; culpa lato sensu (negligência, imperícia, imprudência ou dolo) ; nexo de causalidade entre a ocorrência e a conduta do agente; capacidade de o agente, com base no parâmetro de um homem médio, identificar a ilicitude do fato.
1.47. Isso se deu no caso concreto, como se verá a seguir.
1.48. Por força do disposto no art. 70, parágrafo único, da Lei Maior, a não comprovação do bom e regular emprego de recursos públicos por parte de quem os tenha administrado faz prova presuntiva da imputação à ora recorrente da causação do prejuízo ao erário constatado. Colhe-se da lição de Plácido e Silva em sua obra Vocabulário Jurídico (28a ed. Rio de Janeiro: Forense, 2010, p. 1124) :
PROVA PRESUNTIVA. É a que se firma numa determinação legal, que se constitui em prova por determinação legal.
E, neste caso, salvo para tornar desfeita ou para a anular, o que cabe à parte contrária, quando se trata de presunção relativa, a menção da presunção legal dispensa o encargo da prova, desde que ela própria a produz.
1.49. A conduta consistente em administrar recursos públicos e não comprovar o seu bom e regular emprego preenche os requisitos mencionados para a imputação de débito ou de penalidade a agente público e constitui o elemento subjetivo do fato jurídico fundador da fundamentação da aplicação de sanção. 
1.50. Noutras palavras, a prova presuntiva firmada no art. 70, parágrafo único, da Carta Política se funda na ponderação do elemento subjetivo da conduta reprovável nela descrita consistente no descumprimento do dever de fazer algo, a saber: comprovar a boa e regular aplicação dos recursos públicos administrados.  
1.51. No caso concreto, a situação fática se subsume à hipótese de descumprimento do preceito constitucional citado.
1.52. Diversamente do alegado, portanto, deuse cabo de responsabilização subjetiva da ora recorrente.
EXAME INCIDENTAL
Da não ocorrência de prescrições das pretensões do Estadopersecutor ao ressarcimento do erário e da punição pecuniária e da não ocorrência de preclusão temporal para o Estado-juiz de contas e de fiscalização de atos e contratos
1.53. O Tribunal possui atribuição constitucional para realizar de forma autônoma e independente a apreciação da regularidade das contas dos gestores de bens e direitos da União. Em alguns casos específicos é que tal não se dá. Admite-se, por exemplo, que sentença proferida em processo penal mediante a qual se conclua pela não ocorrência material do fato ou pela negativa de sua autoria impeça a propositura ou a continuidade de ação nos âmbitos civil e, por extensão, administrativo, consoante entendimento pacífico no Supremo Tribunal Federal exarado nos Mandados de Segurança 21.948RJ, 21.708-DF e 23.635-DF. 
1.54. Outra hipótese de observância mandatória pelo Tribunal de decisão judicial é efeito vinculante em relação "à administração pública direta e indireta" de súmulas para tanto aprovadas pelo Supremo Tribunal Federal (STF) estatuído no art. 103A da Constituição da República.
1.55. De outro lado, aplica-se somente ao Poder Judiciário o vínculo a decisões proferidas por aquela Corte em recurso extraordinário com repercussão geral reconhecida e de decisões proferidas pelo STJ em recursos repetitivos, por força do art. 927 do Código de Processo Civil brasileiro.
1.56. O Tribunal tem observado as decisões do STF com repercussão geral reconhecida, nada obstante a inexistência dessa obrigatoriedade. Tal conduta é consentânea com o princípio da eficiência informador da Administração Pública e com o princípio da economia processual, pois, não o fizesse, suas decisões contrárias ao entendimento firmado no STF acerca de temas a que tenha aquela Corte reconhecido repercussão geral seriam amiúde revertidas mediante a interposição do mandado de segurança previsto no art. 102, inciso I, alínea "d" da Constituição da República. 
1.57. Entre as decisões em recursos extraordinários com repercussão conhecida pelo STF se encontra a proferida por aquele Tribunal no RE 636.886, em que se cuidou da incidência do instituto da prescrição na Lei 9.873/1999 em procedimentos de controle administrativo.
1.58. Por isso, examinarse-á incidentalmente a seguir a eventual ocorrência das perdas de poder processual previstas na Lei 9.873/1999 e da prescrição das pretensões do EstadoPersecutor ao ressarcimento do erário e da punição pecuniária da ora recorrente sob o regime prescricional cível.
i)	Premissas adotadas
1.59. Adotarseão as premissas a seguir enumeradas sobre o tema desenvolvidas no âmbito da Serur no amadurecimento dos entendimentos exarados à peça 167, continente de estudo e pronunciamentos anteriores da Secretaria a respeito da matéria: 
a)   ao julgar o RE 636.886, o STF deu nova interpretação ao art. 37, § 5º, da Constituição da República. Fixou a tese de que "é prescritível a pretensão de ressarcimento ao erário fundada em decisão de Tribunal de Contas";
b)   cumpre adotar o mesmo regime prescricional para o exame das prescrições das pretensões à aplicação de sanção punitiva e ao ressarcimento do erário no procedimento de controle administrativo, dado o seu objetivo comum de estabelecer para o Estado prazo para agir: caracterizar o ilícito, identificar seu autor, dimensionar as consequências da conduta e impor as consequências legais;
c)  até que sobrevenha norma específica, cumpre adotar no exame da ocorrência da prescrição mencionada o regime prescricional estatuído na Lei 9.873, de 23/11/1999, na linha dos recentes pronunciamentos do STF a respeito, sem deixar de empreender também o exame da prescrição segundo o prazo decenal previsto no Código Civil brasileiro;
d) ante a necessária aplicação ao caso concreto do entendimento fundador da decisão vinculante aludida no sentido de que se aplica a Lei 9.873/1999 ao procedimento de controle administrativo, cumpre examinar também a eventual subsunção da situação fática à hipótese de perda de poder processual pelo Poder Público prevista no art. 1o, § 1o, do citado diploma legal.
ii)	Análise da eventual ocorrência da prescrição objeto do art. 1o, caput, da Lei 9.873/1999
1.60. A seguir aplica-se esse exame ao processo de controle administrativo.
ii.a) 	Do prazo
1.61. A Lei 9.873/1999 estabelece um prazo geral de cinco anos, na cabeça seu art. 1°, e um especial, previsto no § 2° do mesmo artigo, a seguir reproduzido: "quando o fato objeto da ação punitiva da Administração também constituir crime, a prescrição reger-se-á pelo prazo previsto na lei penal".
ii.b)	Do termo inicial da contagem do prazo
1.62. Quanto ao termo inicial, a referida lei prevê o tratamento a ser dado a situações de ilícitos permanentes ou continuados.
1.63. Seu art. 1°, parte final, traz previsão expressa a respeito do início do prazo em se tratando de infração consistente em prática de ato merecedor de sanção punitiva. Nesta hipótese, a prescrição começa a correr a partir da prática do ato. 
1.64. Tratandose de infração de caráter permanente ou continuado, a prescrição começa a correr não da data de cada fato, e sim "do dia em que tiver cessado" a permanência ou a continuidade ¿ como na reiteração de pagamentos irregulares, por vícios em sucessivas medições de uma mesma obra.
1.65. Nesse regime, como se infere do enfatizado pelo STF no voto do ministro Roberto Barroso, no MS 32.201, assim como no voto do ministro Gilmar Mendes, no RE 636.886, a contagem do prazo de prescrição no caso de convênios e instrumentos congêneres só começa a correr, (i) se prestadas as contas tempestivamente, na data em que tal se deu, (ii) se prestadas as contas intempestivamente, na data em que teve lugar a primeira medida inequivocamente persecutória administrativa de apuração dos fatos ou na em que teve lugar a prestação extemporânea, o que ocorrer primeiro, (iii) se  não prestadas as contas por omissão no dever de fazê-lo, na data em que teve lugar a primeira medida persecutória mencionada. 
ii.c)	Das causas de interrupção da contagem do prazo
1.66. No regime da Lei 9.873/1999, a contagem do prazo relativo à prescrição prevista no caput do seu art. 1º se interrompe sempre que concretizada qualquer das hipóteses estabelecidas nos incisos do seu art. 2o, a saber: pela notificação ou citação do indiciado ou acusado, inclusive por meio de edital (inciso I) ;  por qualquer ato inequívoco, que importe apuração do fato (inciso II) ; pela decisão condenatória recorrível (inciso III) ; por qualquer ato inequívoco que importe em manifestação expressa de tentativa de solução conciliatória no âmbito interno da administração pública federal (inciso IV) . 
1.67. Como se vê, a lei contempla uma variedade de causas e há autonomia entre elas. A própria determinação do TCU para que se realize auditoria para averiguar determinado fato interrompe a prescrição, como destacado no julgamento do MS 32.201.
1.68. Entende-se por atos inequívocos de apuração  (i) a investigação de irregularidades realizada pela autoridade administrativa no exercício do seu poder persecutor, ainda que de forma indireta (p. ex., por meio de verificação remota de dados regularmente enviados pelo administrado) , (ii) a remessa de correspondências ao imputado pedindo esclarecimentos sobre fatos - desde que comprovadamente recebidas, independentemente de resposta - e (iii)  as correspondências dirigidas a terceiros e por eles recebidas com vistas a confirmar a existência ou a natureza de fatos supostamente irregulares praticados por outrem.
1.69. De outro lado, reputa-se que não são atos inequívocos de apuração, exatamente por não envolveram investigação alguma de fatos: (i) os atos de impulso processual, como a circulação dos autos pelas diversas áreas técnicas da Administração envolvidas no procedimento, ainda que sejam emitidas manifestações ou despachos; (ii) os pareceres, meros atos opinativos que analisam fatos e sugerem providências; (iii) a eventual abertura de procedimento administrativo punitivo, pois que nesta hipótese se sabe, quando mesmo por indícios, qual é o fato ilícito praticado e quem é o responsável pela sua prática (isto é, o ato de apuração é antecedente necessário do ato de abertura do processo administrativo) . 
1.70. Nessa linha de raciocínio, não se devem confundir atos inequívocos de apuração com atos integrantes da cadeia de produção da decisão final, de sorte que haverá atos não interruptivos do prazo prescricional quinquenal e interruptivos do prazo trienal conducente à caracterização da prescrição por paralisação do processo administrativo.
ii.d)	Aplicação do entendimento aos casos concretos 
1.71. As condutas reprováveis discutidas no processo não se constituem em crime consoante decisão judicial transitada em julgado. Por isso, aplicase o prazo prescricional de cinco anos previsto no art. 1º da Lei 9.873/1999.
1.72. O Tribunal responsabilizou o ora recorrente pela causação de prejuízo ao erário caracterizada pela não comprovação da regular realização de despesas com recursos pecuniários repassados mediante convênio.
1.73. O prazo para apresentação da prestação de contas expirou em 21/11/2011, consoante o afirmado na instrução trazida à peça 123. Como registrado nos itens 17 e 18 do parecer técnico trazido à peça 31, em 26/8/2015, se expediu pedido à Convenente de "documentos que comprovassem a execução das metas previstas nos Planos de Trabalho" e não se obteve resposta. Cabe considerar, assim, não apresentadas satisfatoriamente a prestação de contas do convênio em 2015, anos depois de expirado o prazo para tanto.
1.74. Entendese, portanto, acertado considerar não apresentada a prestação de contas, situação em que o termo inicial da contagem do prazo prescricional se constitui, no caso de convênios, na data em que teve lugar a primeira medida apuratória dos fatos no procedimento, o que se deu com o início, em 23/8/2011, da inspeção no local objeto do relatório trazido à peça 28.
1.75. Da cronologia trazida no Apêndice B a esta instrução, continente somente de fatos bastantes para fundar o exame da eventual incidência do instituto nos casos concretos relativos a cada um dos ora recorrentes, depreendese que períodos inferiores a cinco anos mediaram entre os fatos administrativos iniciadores das contagens dos prazos prescricionais ali assinalados, os interruptivos das contagens e a decisão objurgada. 
1.76. Desse modo, não teve lugar a prescrição prevista no caput do art. 1o da Lei 9.873/1999.
iii)		Análise da eventual ocorrência da preclusão temporal objeto do art. 1o, § 1o, da Lei 9.873/1999
1.77. A relação jurídica processual judicial se estabelece na chamada relação trilateral ou tripartite, na qual são sujeitos o Estado-Juiz, o autor e o réu, sendo imparcial o Estado e parciais - por isso denominados de "partes" - o autor e o réu. No procedimento administrativo, diversamente, há uma relação jurídica em que o interessado figura no polo passivo e o Poder Público figura tanto na qualidade de sujeito parcial integrante do polo ativo, na condição de EstadoPersecutor promotor das medidas apuratórias dos fatos, como na de sujeito imparcial julgador, na qualidade de Estado-Juiz no processo administrativo, impulsionador dos atos ordinatórios, instrutórios e decisórios. Vejase a esse respeito o ensinamento de Alexandre de Moraes, bem a propósito Ministro do Supremo Tribunal de Federal relator do RE 636.886, em sua obra Direito Constitucional (15a ed., São Paulo: Atlas, 2004, p. 124) :
O devido processo legal configura dupla proteção ao indivíduo, atuando tanto no âmbito material de proteção ao direito de liberdade, quanto no âmbito formal, ao assegurar-lhe paridade total de condições com o Estado-persecutor e plenitude de defesa (direito à defesa técnica, à publicidade do processo, à citação, de produção ampla de provas, de ser processado e julgado pelo juiz competente, aos recursos, à decisão imutável, à revisão criminal) . [grifouse]
1.78. Na redação do art. 1o, § 1o, da Lei 9.873/1999, o sintagma "pendente de julgamento ou despacho" é antecedido de vírgula, do que se infere que se constitui em expressão de valor explicativo - e não restritivo   - do sentido semântico do adjetivo "paralisado". Por isso, há que ter por processo paralisado, para os efeitos desta norma, aquele em que, por praticado ato pendente por quem figure no polo ativo da relação processual constituída - ou por expirado o prazo para tanto - não há mais empecilho à prática de atos pela autoridade administrativa incumbida de praticar atos consistentes em despacho ordinatório ou instrutório ou em julgamento.
1.79. O instituto ali previsto não consiste em prescrição, vale dizer, em encobrimento da eficácia da pretensão do EstadoPersecutor ou do EstadoExequente a figurar no polo ativo da relação jurídica; a conduzirse, portanto, de modo parcial. Daí que a sua denominação de "prescrição" se constituiu numa atecnia legislativa.  
1.80. Diferentemente do que se pode pensar, não se trata de prescrição intercorrente. O que faz adjetivável de intercorrente determinada espécie do gênero prescrição é a sua ocorrência não antes de iniciado o processo, ou extraprocessualmente, mas sim quando o integrante do polo ativo da relação jurídica injustificadamente deixa de dar curso ao processo em curso - vale dizer, depois de constituída a relação processual - mediante a prática dos atos que lhe cabe, deixando-o paralisado sem justa causa pelo prazo da prescrição. Vale-se do escólio de Carlos Roberto Gonçalves (in Direito Civil Brasileiro, volume 1: parte geral. 12a ed. São Paulo: Saraiva, 2014., p. 514) : "Configura-se a prescrição intercorrente quando o autor de processo já iniciado permanece inerte, de forma continuada e ininterrupta, durante lapso temporal suficiente para a perda da pretensão" [grifouse].
1.81. Pode ela ter lugar tanto em processo cognitivo como em processo executório. Conquanto tanto no Código Processual Civil como no Código Processual Penal brasileiros só conste menção à prescrição intercorrente na execução de decisões, na Doutrina o instituto também é previsto no processo cognitivo. Ela tem lugar em processo cognitivo quando há encobrimento da eficácia de pretensão do autor; no executório, há encobrimento da eficácia de pretensão do exequente. Tratandose de procedimento de controle administrativo, em qualquer das suas fases, desde a inquisitória à decisória, eventualmente prescreve uma ou mais das pretensões do EstadoPersecutor à condenação a ressarcir o erário e a aplicar sanção punitiva. Tratandose, diversamente, do processo executório desse decorrente com base no título executivo extrajudicial em que consiste a decisão do Tribunal de Contas da União, eventualmente prescreve a pretensão do Estado-Exequente à execução da dívida.
1.82. A inércia de que trata o art. 1o, § 1o, da Lei 9.873/1999 não é do integrante de polo ativo da relação jurídica, consistente no EstadoPersecutor, causadora da perda do direito de exercer a sua pretensão, mas antes de inércia do integrante da relação jurídica na condição de autoridade administrativa que pessoaliza o Estado-Juiz em processo administrativo, incumbida de praticar atos de impulsionamento do processo (ordinatórios, instrutórios ou decisórios) depois de iniciado este com a citação válida do integrante do polo passivo da dita relação. 
1.83. Trata-se, na verdade, do instituto da preclusão temporal para o juiz.
1.84. Fredie Didier Jr., em seu Curso de Direito Processual Civil (19a ed. Salvador: JusPodivm, 2017, p. 474) , leciona: "A preclusão é definida como perda de uma situação jurídica ativa processual: seja a perda de poder processual das partes, seja a perda de um poder do juiz".
1.85. O festejado processualista cuida na mesma obra de fazer distinção entre os institutos da preclusão temporal e da prescrição: "Cabe, ainda, diferenciar preclusão temporal, prescrição e decadência. Isso porque confusões podem ser feitas entre tais institutos pelo fato de todos eles relacionaramse à ideia de tempo e de inércia" (ibid., p. 484) .  E assim conceitua prescrição: "a prescrição é o encobrimento (ou extinção, na letra do art. 189 do Código Civil) da eficácia de determinada pretensão (ibid., p. 485) " [grifouse].
1.86. O preclaro doutrinador ali também discorre sobre a preclusão temporal para o juiz (Op. Cit., p. 485486) :
Enquanto a prescrição se relaciona aos direitos a uma prestação, a preclusão temporal refere-se, tão-somente, a faculdades/poderes de natureza processual.
Demais disso, prescrição e decadência são institutos de direito material, enquanto preclusão é instituto de direito processual. A prescrição e a decadência ocorrem extraprocessualmente - malgrado sejam ambas reconhecidas, no mais das vezes, dentro de um processo -, e suas finalidades projetam-se também fora do processo: visam à paz e à harmonia sociais, bem como a segurança das relações jurídicas. Já a preclusão temporal ocorre, sempre e necessariamente, durante o desenrolar do processo, e sua finalidade precípua restringe-se, igualmente, ao âmbito processual; visa, sobretudo, ao impulso do desenvolvimento, de forma segura e ordenada, para que se chegue ao ato final (prestação da jurisdição) .
6. PRECLUSÃO PARA O JUIZ
A doutrina e a jurisprudência têm por sinônimas as designações preclusão judicial ou preclusão pro judicato, que nada mais seriam que a perda de um poder do juiz. Rigorosamente, porém, a melhor designação é preclusão para o juiz ou preclusão judicial. Preclusão pro iudicato significa julgamento implícito. Como afirma José Maria Tesheiner: "Preclusão pro judicato não significa preclusão para o juiz. Em latim, judicato significa julgado; juiz é iudex (nominativo)  ou iudicem (acusativo) . Preclusão pro judicato significa "preclusão como se tivesse sido julgado". Se houve decisão, e ocorreu preclusão, não há "preclusão pro judicato", porque esta supõe ausência de decisão. (...) Admitindo-se que haja preclusão para o juiz, diga-se, em bom português: "preclusão para o juiz"; não, preclusão "pro judicato", em mau latim"
Já vimos, ao classificarmos as preclusões, que subsistem, indiscutivelmente, em nosso sistema, preclusões judiciais lógicas e consumativas. Não se cogita, doutrinariamente, preclusão judicial temporal, já que os prazos para o juiz são impróprios. Essa lição doutrinária precisa ser revista. Não somente pelo fato de que os prazos para o juiz não podem ser anódinos, mas também pela existência de enunciados normativos expressos, como a hipótese de julgamento implícito prevista no Regimento Interno do STF, para o caso de o ministro do STF silenciar, após o prazo de vinte dias, sobre a existência de repercussão geral do recurso extraordinário (art. 324, § 2-, RISTF37; aqui, haveria uma verdadeira preclusão pro iudicato) . [grifouse]
1.87. Teve lugar a confusão citada pelo processualista entre os dois institutos na elaboração da redação do art. 1o, § 1o, da Lei 9.873/1999. 
1.88. Mediante o dispositivo ora analisado se estatuiu, na verdade, o instituto da preclusão temporal para o EstadoJuiz em processo administrativo aplicar punições por inércia em que tenha quedado a autoridade administrativa competente para a prática dos atos ordinatórios, instrutórios e decisórios cabíveis. Noutras palavras, a paralisação do processo prevista no art. 1o, § 1o, da Lei 9.873/1999 se concretiza com a inércia do Poder Público no dever de impulsioná-lo mediante a prática de atos consistentes em "julgamento ou despacho".  Nada tem que ver, portanto, com o instituto da prescrição no procedimento administrativo: encobrimento do poder processual do EstadoPersecutor ou, conforme o caso, do EstadoExequente.
1.89. Vale observar que no julgamento originador da mencionada decisão vinculante do STF, somente o Ministro Gilmar Dantas se manifestou sobre o intuito da prescrição intercorrente e ao fazê-lo, no item 5 de seu voto, intitulado "[p]rescrição intercorrente", não mencionou art. 1o, § 1o, da Lei 9.873/1999, mas antes dispositivos do processo judicial cível de execução de dívida constituída pelo título executivo extrajudicial em que consistiu a decisão do Tribunal de Contas da União (o Ministro transcreveu integralmente o art. 1o daquele estatuto legal, mas ao tratar do item 4 de seu voto, intitulado "[p]razo prescricional aplicável", e sem se debruçar sobre o § 1o) . Ali se examinou, portanto, a eventual ocorrência inércia do EstadoExequente integrante do polo ativo no processo judicial de execução de crédito. Quer dizer, não se tratou do instituto da preclusão temporal havida em procedimento cognitivo de controle administrativo por inércia do Estado-Juiz de contas ou de fiscalização de atos e contratos na desincumbência do seu dever de praticar os atos processuais integrantes da cadeia de produção da decisão final. 
1.90. Porque de interesse para esta análise mais adiante, fazse uma breve distinção das fases do procedimento ordinário cível brasileiro, cujas normas processuais se aplicam subsidiariamente ao de controle administrativo (Súmula 106 do Tribunal) .
1.91. À luz do Código de Processo Civil de 1973, Cândido Dinamarco (in Instituições de direito processual civil. 6. ed. v. II. São Paulo: Malheiros, 2002, p. 346) leciona que 
a estrutura do procedimento ordinário brasileiro costuma ser escandida pela doutrina mediante a indicação de quatro fases mais ou menos definidas, a saber: a) a postulatória, na qual se situam três dos cinco elementos estruturais dos procedimentos cognitivos (demanda, citação e resposta) ; b) a ordinatória, que culmina com o saneamento do processo na audiência preliminar; c) a instrutória, onde, como o nome diz, procede-se à instrução da causa; d) a decisória, em que tem lugar a sentença de mérito. 
1.92. A fase postulatória é "aquela em que se formulam demandas, fazem-se as citações e tem o réu a oportunidade para oferecer sua defesa. É a fase inicial do procedimento, ou introdutória" (ibid., p. 348) .
1.93. A fase ordinatória, como seu nome o diz, é o segmento do procedimento ordinário em que se põe ordem no processo. Na concepção brasileira do procedimento ordinário, logo que termina a fase postulatória o juiz toma decisões e determina providências destinadas a eliminar efeitos e a dar impulso ao procedimento, para que ele possa receber a instrução mediante a prova e depois chegar à sentença de mérito. Esse conjunto de atividades chama-se saneamento do processo e sanear significa: sanar, curar, purificar. O juiz saneia o processo (a) oferecendo oportunidades para que as partes exerçam plenamente o contraditório, (b) impondo exigências destinadas a eliminar irregularidades e (c) organizando as atividades probatórias a serem desenvolvidas na fase subsequente (instrutória) . Os atos ordinatórios constituem exercício do poder jurisdicional e o juiz tem o poder-dever de realizá-lo a requerimento de uma das partes ou mesmo exofficio porque é seu dever fazer constantemente o controle da presença dos pressupostos sem os quais o julgamento do mérito não é admissível. (ibid., p. 548) . [grifouse]
1.94. Dada a sua natureza persecutória, a sua fase inicial ou introdutória não é de jaez postulatório, mas antes inquisitório: nela se apuram os fatos, se responsabiliza pelas pretensas irregularidades detectadas quem supostamente as tenha praticado e se fazem as citações para oferecer aos responsáveis a oportunidade de contradizer as imputações mediante a apresentação de suas alegações de defesa.
1.95. Dáse a incidência do instituto ora examinado na hipótese de que mais de três anos medeiem entre quaisquer dos seguintes momentos processuais: (i) aquele em que, terminada a fase inicial do procedimento e iniciada a relação processual quer com a resposta do responsável quer com a caracterização da sua revelia, fazse exigível prática de atos processuais pela autoridade administrativa, revestida da qualidade de impulsionadora e julgadora; (ii)  aqueles em que, na fase ordinatória do procedimento, tomamse decisões e se determinam providências destinadas a eliminar efeitos e a dar impulso ao procedimento, mediante despachos ou decisões interlocutórias; (iii) aqueles em que, na fase instrutória, também mediante despachos ou decisões interlocutórias, saneiase o processo; e (iv) aqueles em que, na fase decisória, proferemse julgamentos.
iii.a)	Do prazo
1.96. O art. 1o, § 1o, da Lei 9.873/1999 estabelece que é de três anos o prazo relativo ao instituto específico da preclusão temporal para o Poder Público aplicar sanção na condição de EstadoJuiz em procedimento administrativo.
iii.b)	Do termo inicial da contagem do prazo
1.97. À míngua de estabelecimento na Lei 9.873/1999 do termo inicial da contagem do prazo previsto no seu art. 1o, 1o, é mister buscar subsídios no direito processual civil para formular entendimento acerca de questão arrimado nas conceituações empreendidas naquele campo do sistema jurídico brasileiro.
1.98. Some-se à distinção das fases do procedimento de controle administrativo o conceito de citação insculpido no art. 238 do Código de Processo Civil brasileiro: "Citação é o ato pelo qual são convocados o réu, o executado ou o interessado para integrar a relação processual". Como entende o Superior Tribunal de Justiça no REsp 756/RO, "nula a citação, não se constitui a relação processual". 
1.99. Daí que no procedimento de controle administrativo só há "processo" em curso desde o início da sua fase ordinatória em diante. Na sua fase inicial ou introdutória, de natureza inquisitória, não há relação processual constituída; tampouco, portanto, "processo" no sentido jurídico estrito da palavra.  
1.100. Importa notar que descabe falar em paralisação no período em que transcorre o prazo para manifestação do responsável. Enquanto este não se manifestar, ou não se caracterizar a sua revelia com a expiração do prazo para tanto, inexiste inércia do Poder Público, visto que a prática de atos consistentes em despachos ordinatórios ou instrutórios ou em julgamento sem o exame da manifestação do particular implicaria nulidade por violação das garantias constitucionais do contraditório e ampla defesa.
1.101. Nessa linha de raciocínio, por disposição expressa da Lei n° 9.873/1999, a contagem do prazo trienal previsto em seu art. 1o, 1o, tem início no momento a partir do qual passa a ser exigível a emissão pela Administração de despachos, quer ordinatórios quer instrutórios, ou julgamento. Por isso, a contagem do prazo se inicia na primeira data em que houver expediente posterior àquela em que se dá a apresentação pelo responsável de suas alegações defensórias ou a expiração do prazo a ele concedido para tanto, o que tiver lugar antes. 
iii.c)	Das causas de interrupção da contagem do prazo
1.102. A interrupção da contagem do prazo da prescrição processual prevista no último dispositivo legal citado se dá com a prática por autoridade administrativa de ato processual de qualquer jaez integrante da cadeia de produção da decisão final - quer dizer, ordinatório, instrutório ou decisório - ali simplesmente denominado de "julgamento ou despacho". Vale notar, portanto, que cumpre distinguir tal hipótese das previstas no art. 2º da Lei 9.873/1999 para a interrupção da prescrição punitiva por inércia do Estado-Persecutor.
iii.d)	Aplicação do entendimento ao caso concreto
1.103. Passase à aplicação do entendimento ao caso concreto. 
1.104. O termo final da contagem do prazo para a resposta à comunicação de citação do responsável se constituiu em 8/4/2020, ante o recebimento do instrumento de comunicação de citação (peça 120) em 24/3/2020 (peça 121) .  Como visto, o ora recorrente não respondeu à comunicação e não se manifestou quanto às irregularidades verificadas. 
1.105. Logo, o termo inicial da contagem do prazo prescricional consiste em 13/4/2020, primeiro dia em que houve expediente posterior a 8/4/2020 (entre 9/4/2020 e 12/4/2020 tiveram lugar facultativo, feriado, sábado e domingo) .
1.106. Da cronologia trazida em apêndice a esta instrução, continente somente de fatos bastantes para fundar o exame da eventual incidência do instituto no caso concreto, depreendese que interregno inferior a três anos mediou entre os fatos administrativos iniciador e interruptivo da contagem do prazo prescricional e entre o último desses e a prolatação da decisão guerreada. 
1.107. Conclui-se que não teve lugar nos casos concretos a preclusão temporal prevista no art. 1o, § 1o, da Lei 9.873/1999.
iv)	Análise da eventual ocorrência da prescrição sob o regime do Código Civil 
1.108. Considerando o exposto no subitem 15.7, alínea "c", desta instrução, elaborase o exame da prescrição do Estado ao ressarcimento do erário sob o regime prescricional cível.
iv.a)	Do regime prescricional cível
1.109. Mediante o anteriormente citado Acórdão 1441/2016-TCU-Plenário, relator o ministro Benjamin Zymler, o Tribunal aprovou incidente de uniformização de jurisprudência em que firmou o entendimento de que a matéria se subordina ao prazo prescricional de dez anos indicado no art. 205 do Código Civil, contado a partir da data de ocorrência da conduta reprovável a ser sancionada. 
1.110. Transcrevemse os trechos do dispositivo do acórdão de interesse para o exame da alegação recursal:
ACORDAM os Ministros do Tribunal de Contas da União, reunidos em Sessão do Plenário, ante as razões expostas pelo Redator, em:
9.1. deixar assente que:
9.1.1. a pretensão punitiva do Tribunal de Contas da União subordina-se ao prazo geral de prescrição indicado no art. 205 do Código Civil;
9.1.2. a prescrição a que se refere o subitem anterior é contada a partir da data de ocorrência da irregularidade sancionada, nos termos do art. 189 do Código Civil;
9.1.3. o ato que ordenar a citação, a audiência ou oitiva da parte interrompe a prescrição de que trata o subitem 9.1.1, nos termos do art. 202, inciso I, do Código Civil;
9.1.4. a prescrição interrompida recomeça a correr da data em que for ordenada a citação, a audiência ou oitiva da parte, nos termos do art. 202, parágrafo único, parte inicial, do Código Civil;
9.1.5. haverá a suspensão da prescrição toda vez que o responsável apresentar elementos adicionais de defesa, ou mesmo quando forem necessárias diligências causadas por conta de algum fato novo trazido pelos jurisdicionados, não suficientemente documentado nas manifestações processuais, sendo que a paralisação da contagem do prazo ocorrerá no período compreendido entre a juntada dos elementos adicionais de defesa ou da peça contendo o fato novo e a análise dos referidos elementos ou da resposta da diligência, nos termos do art. 160, §2º, do Regimento Interno; 
1.111. Quando da prolatação do Acórdão 1441/2016-TCU-Plenário reputavase imprescritível a pretensão do Estado ao ressarcimento do erário em procedimento de controle administrativo. Por isso, o entendimento à época se aplicou exclusivamente à pretensão à sanção punitiva decorrente de causação de prejuízo ao erário em procedimentos desse jaez. Diante do multicitada decisão vinculante do STF no sentido de que tem lugar tal pretensão a ressarcimento, reputa-se que presentemente, por foça do evento vinculante da decisão mencionada,  há que aplicar o entendimento tanto à pretensão do Estado buscar reparação ao erário como a sanção punitiva objeto da decisão supratranscrita, dado que a sanção punitiva é acessória da sanção reparatória, como se depreende da leitura do art. 57 da Lei 8.443/1992 e como comentado em votos proferidos no próprio Acórdão 1441/2016-TCU-Plenário.
iv.b)	Do termo inicial da contagem do prazo sob o regime prescricional cível 
1.112. Quanto ao termo inicial da contagem do prazo prescricional no regime prescricional cível, há que considerar três hipóteses. 
1.113. Tratando-se de situação fática de imputação de não comprovação do bom e regular emprego de recursos oriundos de relação jurídica não oriunda de convênio ou de ajustes congêneres  - em que, portanto, não se prevê prestação de contas específica -, a prática do ilícito se caracteriza a partir da data da ocorrência do fato ilícito ou consumação do dano havido ao erário. Nesse sentido o infratranscrito trecho da fundamentação do paradigmático Acórdão 1441/2016 lavrado por seu redator, ministro Walton Alencar Rodrigues:
No que se refere ao termo inicial do lapso prescricional, entendo que deve ser o mesmo que correntemente é utilizado pelo Tribunal, ou seja, a data da prática do ilícito administrativo.
Tal termo a quo fundamenta-se no princípio da actio nata, positivado no art. 189 do CC/2002, in verbis:
"Art. 189. Violado o direito, nasce para o titular a pretensão, a qual se extingue, pela prescrição, nos prazos a que aludem os arts. 205 e 206." [grifou-se]
1.114. Tratando-se, diversamente, de repasse dos recursos oriundos de convênios ou ajustes congêneres - em que, portanto, se prevê prestação de contas específica -, consoante o aludido entendimento emanado por ministros do STF sumariado na subalínea ii.b deste item de instrução, o início da contagem do prazo prescricional cível se dá conforme o seguinte critério: (i) apresentada a prestação de contas, tempestiva ou intempestivamente, na data em que tal se deu ou , na data subsequente à de término do prazo final para tanto, o que ocorrer primeiro; (ii) não apresentada, na data subsequente à de término do prazo final para tanto.
iv.c)	Das causas de interrupção do prazo prescricional sob o seu regime cível
1.115. Na hipótese de adoção do regime prescricional cível, caberá aplicar, no que couber, as hipóteses de interrupção de contagem do prazo prescricional estabelecidas no art. 202 do Código Civil. Entende-se que cabe subsumir à hipótese prevista no inciso I daquele artigo aos atos administrativos praticados na fase externa, portanto não inquisitiva, da persecução de controle administrativo mediante os quais se tenha ordenado a citação do responsável. Atos nesse sentido praticados na fase inquisitiva da persecução equivalem às notificações extrajudiciais enviadas pelo autor ao réu anteriormente à propositura da ação cível, logo não consistentes em ato praticado por quem se categorize como pessoa análoga ao juiz da causa cível.
iv.d)	Aplicação do entendimento ao caso concreto relativamente ao ora recorrente
1.116. No caso concreto, adotado o regime prescricional do Código Civil, cabe aplicar o prazo geral de prescrição estabelecido no art. 205 daquele estatuto.
1.117. Em razão do exposto no subitem 15.ii.d desta instrução, o marco inicial da contagem do prazo prescricional se constituiu em 23/8/2011.
1.118. Em 3/3/2020, ordenouse a citação do ora recorrente mediante o despacho trazido à peça 118, portanto menos de dez anos depois dos termos iniciais coincidentes.
1.119. Conclui-se que, adotado o regime prescricional cível, não prescreveram no procedimento de controle administrativo as pretensões do Estado à condenação do ora recorrente Roldão Joaquim dos Santos a ressarcir o erário e à punição de ambos os ora recorrentes mediante aplicação de multa. 
CONCLUSÃO    
Em face das análises empreendida, conclui-se que:
a)  o ora recorrente administrou os recursos pecuniários objeto das contas e por isso é responsável por demonstrar o seu bom e regular emprego;
b)  o julgamento do Tribunal não está vinculado a pareceres emanados no procedimento de controle administrativo;
c)  os documentos apostos ao instrumento de recurso não se constituem em meio de comprovação da regular aplicação dos recursos pecuniários objeto das contas especiais;
d)   o julgamento no sentido da irregularidade das contas do ora recorrente, da sua condenação a ressarcir o erário e da sua punição mediante aplicação de multa não está condicionado a comprovação de que se conduziu com dolo e sua culpa restou caracterizada com fulcro no art. 70, parágrafo único, da Constituição da República, visto que não  demonstrou o bom e regular emprego dos recursos mencionados. 
PROPOSTA DE ENCAMINHAMENTO
Do exposto, propõe-se, com fundamento nos arts. 32, inciso I, e 33 da Lei 8.443, de 16/6/1992:
a)  conhecer do recurso e, no mérito, negar-lhe provimento;
b)  notificar da decisão sobrevinda o recorrente e demais interessados notificados do Acórdão impugnado, sem deixar de anexar ao expediente de notificação cópia do relatório e da fundamentação da decisão."
O diretor da unidade ao se manifestar assim pronunciou-se (peça 169) :
"Trata-se de recurso de reconsideração interposto por Roldão Joaquim dos Santos, então Secretário de Desenvolvimento Social e Direitos Humanos de Pernambuco, contra o Acórdão 4740/2021-TCU-Primeira Câmara (peça 134) .
2.	Não obstante concordar, no mérito, com a proposta de encaminhamento do auditor instrutor, peço vênias para trazer análise da prescrição na linha que tem sido apresentada pela Secretaria de Recursos do TCU, apoiada na atual tendência jurisprudencial sobre a matéria observada em decisões recentes do Supremo Tribunal Federal.
3.	 No exame da prescrição, a Serur tem adotado os entendimentos detalhados na peça 167, que contém estudo e pronunciamentos anteriores da secretaria sobre o tema. Nessas manifestações estão desenvolvidas as seguintes premissas, que serão utilizadas no presente exame: 
a)  ao julgar o RE 636.886, o STF conferiu nova interpretação ao art. 37, § 5º, da Constituição Federal, fixando a tese de que "é prescritível a pretensão de ressarcimento ao erário fundada em decisão de Tribunal de Contas";
b)  as pretensões punitiva e de ressarcimento devem observar o mesmo regime na atividade de controle externo, dado o objetivo comum da prescrição, de fixar prazo para o Tribunal de Contas agir, para caracterizar o ilícito, identificar seu autor, dimensionar as consequências da conduta e impor as consequências legais, independentemente de tais consequências terem natureza punitiva ou ressarcitória;
c)  até que sobrevenha norma específica, entende-se que a prescrição das pretensões punitiva e de ressarcimento, no processo de controle externo, deve observar o regime Lei 9.873/1999, na linha dos recentes pronunciamentos do STF a respeito. Assim, sem prejuízo de se realizar o exame da prescrição também segundo o prazo decenal previsto no Código Civil, o critério adotado, na formulação da proposta de encaminhamento, será o da Lei 9.873/1999.  
Análise da prescrição segundo os critérios do Acórdão 1441/2016-TCU-Plenário
4.	No que se refere à pretensão punitiva, o TCU tem tradicionalmente aplicado os critérios definidos no Acórdão 1441/2016-TCU-Plenário, que, em incidente de uniformização de jurisprudência, orientou-se pela aplicação do Código Civil. Por este acórdão, em linhas gerais, a prescrição subordina-se ao prazo geral de dez anos (CC, art. 205) , contado a partir da data da ocorrência do fato e interrompido pelo ato que ordenar a citação, a audiência ou a oitiva da parte.
4.1.	Entre outras razões que justificaram a adoção desse critério destaca-se a de que o citado dispositivo constitui uma cláusula geral a ser empregada sempre que a pretensão for prescritível, mas a lei não estabelecer um prazo específico, como na hipótese.
4.2.	Aplicando essas balizas ao caso em exame, há de considerar como termo inicial para contagem da prescrição o dia seguinte ao término do prazo final para a entrega da prestação de contas, 22/11/2011, considerando que esta ocorreu primeiro que a data da entrega da prestação de contas, conforme se depreende do Parecer Técnico Final de Prestação de Contas da Secretaria Especial de Direitos Humanos do Ministério da Justiça e Cidadania, de 2/8/2016 (peça 31) . Tem-se que a ordem de citação do responsável ocorreu em 3/3/2020 (peça 118) , demonstrando que transcorreram menos de dez anos entre 22/11/2011 e 3/3/2020.
4.3	Acrescente-se que mesmo que se considerasse não apresentada a prestação de contas - devido à insuficiência documental - e a data do Relatório de Supervisão in loco (09/2011, peça 28) fosse tida como o termo inicial - por consistir no primeiro ato apuratório - não se teria verificado a prescrição pelo prazo decenal apregoado no Acórdão 1441/2016-TCU-Plenário. 
Análise da prescrição pelo regime da Lei 9.873/1999 
5.	Adotando-se as premissas fixadas na Lei 9.873/1999 ao caso em exame, e mesmo considerando-se o prazo geral, de cinco anos, observa-se que não teria ocorrido a prescrição. Para tanto, é preciso considerar os seguintes parâmetros: 
a) Termo inicial: 
5.1.	A Lei 9.873/1999, art. 1º, parte final, traz previsão expressa a respeito do início do prazo em se tratando de infração de caráter permanente ou continuado. Nesta hipótese, a prescrição começa a correr não da data de cada fato, e sim "do dia em que tiver cessado" a permanência ou a continuidade. 
5.2.	Na hipótese em exame, conforme mencionado acima, caso se adote como termo inicial para contagem da prescrição o dia seguinte ao término do prazo final para a entrega da prestação de contas, 22/11/2011, ou mesmo a data do Relatório de Supervisão in loco, setembro de 2011, peça 28, não se tem por verificada a ocorrência do referido instituto, como se verá a seguir.
b) Prazo: 
5.3. 	A Lei 9.873/1999 apresenta um prazo geral, de cinco anos (art. 1º) , e um prazo especial, previsto no art. 1º, § 2º, a saber: "quando o fato objeto da ação punitiva da Administração também constituir crime, a prescrição reger-se-á pelo prazo previsto na lei penal". Como não se tem notícia da propositura de ação penal contra o responsável acerca dos fatos de que se trata no presente processo, fica afastada essa possibilidade. Dessa forma, será considerado o prazo geral de cinco anos.
5.4.	Não obstante, as causas interruptivas indicadas abaixo evidenciam que a prescrição não teria ocorrido mesmo que se aplicasse o prazo geral de cinco anos. 
c) Interrupções por atos inequívocos de apuração dos fatos: 
5.6.	No regime da Lei 9.873/1999, a prescrição se interrompe "por qualquer ato inequívoco, que importe apuração do fato" (art. 2º, II) . Os exemplos típicos, no caso em exame, são: 
- Ofício nº 2019/2015/SEI/CGPT/DDDH/SNPDDH-SDH, de 26/8/2015 (peça 30) ;
- Parecer Técnico Final de Prestação de Contas da Secretaria Especial de Direitos Humanos do Ministério da Justiça e Cidadania, de 2/8/2016 (peça 31) ;
- Ofício nº 47/2017/CGC/SGPDH/SDH/MJ, de 01/02/2017 (peça 32) ;
- Nota Técnica nº 11/2018/SEI/CGTVM/SPO/SE/MDH, de 29/3/2018 (peça 72) ;
- Relatório do Tomador de Contas Especial, de 4/7/2018, (peça 109) ;
- Relatório de Auditoria n° 1090 / 2019, 12/9/2019, (peça 110) .
- Ofício de citação: 7014/2020-TCU/Seproc, de 3/3/2020, (peça 120) .
d) Interrupções pela citação dos responsáveis: 
5.7. 	A prescrição também é interrompida "pela notificação ou citação do indiciado ou acusado, inclusive por meio de edital", nos termos do art. 2º, I, da Lei 9.873/1999. E, no regime dessa lei, a interrupção se dá pela citação propriamente dita, e não pelo despacho que a ordena. No presente caso, a citação do recorrente se deu em 24/3/2020 (peças 120 e 121) .  
e) Interrupção pela decisão condenatória recorrível: 
5.8.	Por fim, a prescrição também se interrompe "pela decisão condenatória recorrível" (art. 2º, III, da Lei 9.873/1999) . Com esse fundamento, houve a interrupção em 23/3/2021, data da sessão em que foi proferido o acórdão condenatório (peça 134) . Essa interrupção é relevante, por estabelecer prazo para julgamento do recurso. 
f) Da prescrição intercorrente: 
5.9.	Nos termos do art. 1º, § 1º, da Lei 9.873/1999, opera-se a prescrição intercorrente se o processo ficar paralisado por mais de três anos, aguardando "julgamento ou despacho". 
5.10.	Note-se que há uma correlação entre essa hipótese e as causas de interrupção da prescrição do art. 2º. Com efeito, uma vez interrompida a prescrição por alguma das hipóteses do art. 2º, o processo não pode ficar inativo, sem qualquer inovação processual relevante, por mais de três anos.
5.11.	Trata-se de prazo específico, não se aplicando nem o prazo geral de cinco anos nem o prazo especial, da lei penal (§ 2º) . A finalidade da prescrição intercorrente, com seu prazo próprio, é a de assegurar a eficiência e celeridade nas apurações administrativas. Seria contrário a essa finalidade a paralisação injustificada do processo por período maior que o triênio estabelecido para a hipótese.
5.12.	A extrapolação do prazo de três anos, sem inovação relevante no processo, pode configurar negligência. Por isso, além de se operar a prescrição, deve-se promover a "apuração da responsabilidade funcional decorrente da paralisação, se for o caso". 
5.13.	Em muitas situações o exame da prescrição intercorrente pode ficar prejudicado nos processos já em tramitação no TCU. Como a ação de ressarcimento era considerada imprescritível, as peças que compõem a tomada de contas especial, elencadas no art. 10 da Instrução Normativa TCU 71/2012, não contemplam informações pormenorizadas quanto ao andamento do processo na fase interna, o que pode prejudicar a análise de eventual paralisação por mais de três anos. 
5.14.	Assim, caso o tribunal venha a adotar a sistemática da Lei 9.873/1999 para aferir a prescrição, convém avaliar, oportunamente, a possibilidade de ajustes na IN-TCU 71/2012, para que as tomadas de contas especiais encaminhadas ao tribunal contemplem informações sobre as interrupções ocorridas na fase interna do procedimento (como, por exemplo, declaração do órgão instaurador da TCE, de que o processo não ficou paralisado por mais de três anos, na forma do art. 1º, § 1º, da citada lei) . 
5.15. 	No caso, observa-se que o processo não ficou inativo por período superior a três anos. 
Conclusão sobre a prescrição
6.	A atuação do TCU não se encontra inviabilizada, de acordo com os critérios de prescrição da Lei 9.873/1999 e do Acórdão 1441/2016-TCU-Plenário. 
7.	Por fim, são oportunas algumas considerações sobre a possibilidade de aplicar, neste processo, novo critério para exame da prescrição, diverso do considerado no julgamento originário (que seguiu o Acórdão 1441/2016-TCU-Plenário) . 
8.	O art. 926 do CPC positivou a orientação de que "os tribunais devem uniformizar sua jurisprudência e mantê-la estável, íntegra e coerente", com o fim de inibir que decisões contemporâneas adotem soluções distintas para uma mesma questão, comprometendo os valores de isonomia e previsibilidade, essenciais à segurança jurídica.
9.	Isso não impede a reorientação da jurisprudência, sempre que evidenciada a necessidade de ajustar o entendimento à correta exegese das normas legais. E é perfeitamente possível, e até mesmo comum, que a reorientação se dê em grau recursal, pois o recurso devolve à "apreciação e julgamento pelo tribunal todas as questões (...) relativas ao capítulo impugnado" (art. 1.013, § 1º, do CPC) , para que se profira novo julgamento, procedendo-se à correta aplicação do direito. 
10. Todavia, em se tratando de recurso, deve-se observar a proibição de reformatio in pejus, não se aplicando o novo entendimento se dele resultarem efeitos práticos mais gravosos ao recorrente.
11. Com esse adendo acerca da prescrição, manifesto-me de acordo com a proposta de encaminhamento do auditor-instrutor (peça 169) , no sentido de conhecer deste recurso, para no mérito negar-lhe provimento."'
O representante do Ministério Público junto ao TCU que atuou no feito manifestou divergência em relação à proposta técnica alvitrada, tendo em vista a edição da Resolução-TCU 344/2022 (peça 170) :
"Cuidam os autos de recurso de reconsideração interposto por Roldão Joaquim dos Santos, à época dos fatos secretário da Secretaria de Desenvolvimento Social e Direitos Humanos de Pernambuco, contra o Acórdão 4740/2021-TCU-Primeira Câmara (Peça 134) .
Mediante a aludida deliberação, o Tribunal julgou irregulares as contas do responsável e imputou-lhe débito e multa.
A Serur, em manifestações uniformes, propõe conhecer do apelo e, no mérito, negar-lhe provimento.
A instrução da unidade técnica foi elaborada antes da edição da Resolução TCU  344/2022.
Cumpre, portanto, promover o exame da prescrição à luz da disciplina do referido normativo, já deixando de antemão consignado que os elementos dos autos evidenciam ter ocorrido a prescrição, consoante demonstraremos nas linhas abaixo.
A referida Resolução traz a seguinte disposição quanto ao termo inicial da contagem do prazo prescricional, nos termos de seu o art. 4º:
Art. 4° O prazo de prescrição será contado:
I - da data em que as contas deveriam ter sido prestadas, no caso de omissão de prestação de contas;
II - da data da apresentação da prestação de contas ao órgão competente para a sua análise inicial;
III - do recebimento da denúncia ou da representação pelo Tribunal ou pelos órgãos de controle interno, quanto às apurações decorrentes de processos dessa natureza;
IV - da data do conhecimento da irregularidade ou do dano, quando constatados em fiscalização realizada pelo Tribunal, pelos órgãos de controle interno ou pelo próprio órgão ou entidade da Administração Pública onde ocorrer a irregularidade;
V - do dia em que tiver cessado a permanência ou a continuidade, no caso de irregularidade permanente ou continuada.	
No que se refere às causas de interrupção da prescrição, o art. 5º do mencionado normativo assim dispõe:
Art. 5º A prescrição se interrompe:
I - pela notificação, oitiva, citação ou audiência do responsável, inclusive por edital;
II - por qualquer ato inequívoco de apuração do fato;
III - por qualquer ato inequívoco de tentativa de solução conciliatória;
IV - pela decisão condenatória recorrível.
§ 1° A prescrição pode se interromper mais de uma vez por causas distintas ou por uma mesma causa desde que, por sua natureza, seja repetível no curso do processo.
§ 2° Interrompida a prescrição, começa a correr novo prazo a partir do ato interruptivo.
§ 3º Não interrompem a prescrição o pedido e concessão de vista dos autos, emissão de certidões, prestação de informações, juntada de procuração ou subestabelecimento e outros atos de instrução processual de mero seguimento do curso das apurações.
Quanto à prescrição intercorrente, o mencionado normativo assim dispõe:
Art. 8º Incide a prescrição intercorrente se o processo ficar paralisado por mais de três anos, pendente de julgamento ou despacho, sem prejuízo da responsabilidade funcional decorrente da paralisação, se for o caso.
§ 1° A prescrição intercorrente interrompe-se por qualquer ato que evidencie o andamento regular do processo, excetuando-se pedido e concessão de vista dos autos, emissão de certidões, prestação de informações, juntada de procuração ou subestabelecimento e outros atos que não interfiram de modo relevante no curso das apurações.
§ 2° As causas suspensivas e interruptivas da prescrição principal também suspendem ou interrompem a prescrição intercorrente.
Acerca do termo inicial da contagem do prazo prescricional, algumas considerações devem ser feitas.
Após sucessivas prorrogações, a data final de vigência do convênio ocorreu em 21/9/2011, conforme extrato de prorrogação de ofício, à peça 27.  O prazo final para a prestação de contas recaiu em 21/11/2011, sessenta dia após o término de vigência (vide termo aditivo 2, peça 24) .
Os elementos nos autos indicam que a prestação de contas foi apresentada em 21/11/2011. A esse respeito vale registrar trecho da Nota Técnica nº 6/2018/SEI/CGTVM/SPO/SE/MDH (peça 59) 
Em razão da expiração do prazo final da vigência do convênio em 21/11/2011, por meio do Ofício nº 92/2011-GS (fl. 2, vol.I da Prestação de Contas) , a Convenente apresentou a prestação de contas. E mediante Despacho n º 17/2012, datado de 15/02/2012 (fl.213, vol. III da Prestação de Contas) , o processo foi remetido para emissão de Parecer Técnico Final.
Embora não tenhamos localizado nos autos o referido ofício 92/2011, a percepção da entrega da prestação de contas em novembro de 2011 se reforça no exame do Relatório de Cumprimento do Objeto, datado de 4/11/2011 (vide peça 106) . 
Portanto consideramos que o termo inicial da contagem do prazo prescricional é 21/11/2011, consoante a redação do art. 4, inciso II, da resolução em tela.
Vale consignar que a instrução da Serur foi por não considerar as contas apresentadas pelo fato de o parecer técnico de 26/8/2015 ter solicitado documentação complementar que comprovassem a execução das metas previstas nos Planos de Trabalho, sem resposta. 
Embora discordemos dessa visão, ela nenhum impacto tem sobre o exame da prescrição, pois a alternativa que se verifica no caso vertente é tomar a data de 26/9/2011, quando houve inspeção in loco realizada pelo órgão concedente, conforme Relatório à peça 28. A referida data - bastante próxima da data das constas (21/11/2011) - se enquadraria na expressa previsão da Resolução 344/2022, em seu art. 4º, inciso IV: "data do conhecimento da irregularidade ou do dano, quando constatados em fiscalização realizada pelo Tribunal, pelos órgãos de controle interno ou pelo próprio órgão ou entidade da Administração Pública onde ocorrer a irregularidade"
Ambas as datas não modificam a conclusão de prescrição ante a extrapolação do prazo de três anos, conforme demonstrado abaixo na sequência dos seguintes atos processuais:
a) Em 19/9/2011, notificação do responsável, Roldão Joaquim dos Santos, não havendo, porém, comprovação de recebimento nos autos (peça 29) ;
b) Em 26/8/2015, notificação de Laura Moto Gomes, então Secretaria de Justiça e Direitos Humanos de Estado de Pernambuco (peça 30) ;
c) Em 21/7/2016, emissão do Parecer Técnico final de prestação de contas pela reprovação das contas no que tange à execução física (peça 31) ;
Pode-se perceber que entre os atos processuais mencionados nas alíneas a e b  (peças 29 e 30) houve a extrapolação do intervalo de três anos de que trata o art. 8º da resolução em tela.
Diante do exposto, opinamos no sentido de que o Tribunal reconheça a incidência da prescrição das pretensões punitiva e ressarcitória e arquive o feito, nos termos do art. 11 da Resolução-TCU 344/2022."
	É o relatório.

Rodrigo Pellegrino de Azevedo (OAB/PE 12.047) e Diego Cabral de Oliveira (OAB/PE 35.315).

Procurador Marinus Eduardo De Vries Marsico.

TOMADA DE CONTAS ESPECIAL. CONVÊNIO. NÃO COMPROVAÇÃO DA EXECUÇÃO DO OBJETO. CITAÇÃO. REVELIA. CONTAS IRREGULARES. DÉBITO. MULTA. RECURSO DE RECONSIDERAÇÃO. PROVIMENTO PARCIAL. INOCORRÊNCIA DE PRESCRIÇÃO. CONJUNTO DA DOCUMENTAÇÃO APRESENTADA INDICA O EMPREGO DE RECURSOS NA CONSECUÇÃO DO OBJETO CONVENIADO. CONTAS REGULARES COM RESSALVA.

TOMADA DE CONTAS ESPECIAL (TCE)

Unidade de Auditoria Especializada em Recursos (AudRecursos).

Preenchidos os requisitos de admissibilidade previstos nos arts. 32, inciso I, e 33 da Lei 8.443/1992, o recurso de reconsideração interposto por Roldão Joaquim dos Santos, ex-secretário da Secretaria de Desenvolvimento Social e Direitos Humanos de Pernambuco, contra o Acórdão 4740/2021-TCU-Primeira Câmara, deve ser conhecido. 
Por meio do acórdão recorrido, as contas especiais do recorrente - revel - foram julgadas irregulares, com sua condenação em débito pelo valor original de R$ 145.562,53 e aplicação da multa do art. 57 da Lei 8.443/1992, no valor de R$ 40 mil, em virtude de não comprovação da regular aplicação dos recursos de Convênio 181/2007 (Siafi 601233) , tendo por objeto a execução do projeto "Implantação do Centro de Apoio a Vítimas de Crimes de Pernambuco - CEAV/Pernambuco", que teve vigência entre 26/12/2007 e 21/9/2011.
Segundo o decisum recorrido, este Tribunal entendeu não ter havido comprovação da execução física dos objetos do 1º e 2º Termos Aditivos ao convênio, restando não comprovada a aplicação dos correspondentes recursos financeiros. 
O recorrente alegou, em suma, que: 
a) não foi notificado durante a fase de prestação de contas do convênio por não estar a exercer à época a função de Secretário, tendo em vista sua exoneração a partir de 1º/1/2011;
b) a prestação de contas ocorreu em 2011, quando não mais era o titular do cargo, passando a competência pela recepção e guarda de documentos, bem como respectiva prestação de contas, ao seu sucessor, não tendo mais como acessar os arquivos do órgão, nem tampouco tendo responsabilidade ou poderes para prática de atos administrativos após sua gestão;
c) teve dificuldade para recuperação de informações na gestão de outro secretário;
d) a documentação para prestação de contas foi entregue ao órgão competente;
e) há evidências da entrega e do recebimento da prestação de contas do convênio 009/2009 compreendendo o período de 8/2009 a 4/2011 na Secretaria de Desenvolvimento Social e Direitos Humanos;
f) o parecer final se equivocou ao ter considerado ausente a documentação de prestação de contas; e
g) não houve apuração de responsabilidade pela falha documental e individualização das condutas.
A então Serur, ao analisar a peça recursal e tendo refutado um a um os argumentos apresentados pelo recorrente, em apertada síntese destacou que:
era dever do responsável prestar contas, ante o disposto no parágrafo único, art. 70, da Constituição Federal;
b) notificado na fase interna para encaminhamento de prestação de contas complementar, não apresentou defesa e nem comprovou aplicação dos recursos recebidos;
c) não procede a afirmação de extravio da prestação de contas;
d) o Tribunal não está vinculado aos pareceres administrativos emitidos na fase interna, decorrente de atribuição outorgada pela Constituição Federal para apreciar a regularidade das contas dos administradores de recursos públicos;
e) não há evidências de nexo causal entre os desembolsos efetuados pela União e o objeto do convênio;
f) a responsabilização perante o TCU para fins de imputação de débito ou aplicação de penalidade não depende da verificação de conduta eivada de má-fé; e
g) a responsabilidade do recorrente decorreu da não comprovação do bom e regular emprego dos recursos administrados.
Desta forma, a Serur propôs, por meio dos pareceres constantes dos autos, negar provimento ao recurso.
O representante do Ministério Público junto a este Tribunal (MPTCU) , por sua vez, divergiu da proposta formulada pela unidade técnica, apontando a prescrição intercorrente, dado o advento da Resolução-TCU 344/2022.
Feito esse breve histórico, desde logo antecipo que adoto posicionamento distinto daquele externado pelos pareceres precedentes. 
II
No que diz respeito à preliminar prescricional, observo que os pareceres da unidade instrutiva foram emitidos anteriormente à edição do novo normativo que regulamentou o tema no âmbito da Corte de Contas. 
Já o parecer do MPTCU foi exarado sob a vigência da Resolução 344/2022. Em sua análise sobre o tema, o Parquet especializado apontou:
que o termo inicial da contagem do prazo prescricional seria 21/11/2011, data da entrega da referida prestação de contas (art. 4º, inciso II, da Res.-TCU 344/2022) , ou, alternativamente, a data de 26/9/2011, quando houve inspeção in loco feita pelo órgão concedente em função do disposto no art. 4º, inciso IV, da precitada Resolução;
que ambas as datas não modificam a conclusão de prescrição, pois entre os atos processuais realizados em 19/9/2011 - notificação de Roldão Joaquim dos Santos -, e 26/8/2015 - notificação de Laura Moto Gomes, teria ocorrido a prescrição intercorrente, pelo decurso de prazo superior a três anos, segundo o art. 8º da multicitada Resolução que versa sobre a prescrição no Tribunal.
Observo que, para efeito de análise da prescrição intercorrente, com as devidas vênias ao parecer ministerial, não é possível adotar-se como marco inicial do prazo prescricional a data de 21/11/2011, para em seguida calcular-se o lapso temporal existente a partir de ato processual precedente, qual seja, 19/9/2011, pois não pode fluir prazo que não iniciou.
Inobstante a percuciente discussão quanto à delimitação precisa do marco inicial, de forma semelhante ao que apontara o MPTCU, entendo que independentemente do marco adotado, a conclusão sobre a prescrição não se modifica, porém alcançando resultado diverso daquele defendido pelo Parquet pelas razões que passo a expor.
Ocorre que, posteriormente à emissão da manifestação do MPTCU, sobreveio o julgamento de tomada de contas especial que deu origem a nova intelecção acerca da distinção entre os marcos iniciais para avaliação da prescrição principal e intercorrente, disposta no item 9.2 do Acórdão 534/2023-TCU-Plenário, Relator Benjamin Zymler, in verbis:
9.2. fixar entendimento, nos termos do art. 16, inciso V, do Regimento Interno do Tribunal e do art. 8° da Resolução nº 344/2022, no sentido de que o marco inicial da fluição da prescrição intercorrente se inicia somente a partir da ocorrência do primeiro marco interruptivo da prescrição ordinária, consoante elencado no art. 5º da nominada Resolução;
Com efeito, no caso concreto, para determinação do marco inicial, adoto a hipótese alternativa defendida pelo Parquet, consubstanciada na data de inspeção in loco realizada pelo órgão concedente, hipótese prevista no inciso IV, art. 4º, da Res. 344/2022-TCU, ou seja, a data de 26/9/2011.
A partir dessa data, passa a fluir o prazo prescricional de cinco anos insculpido no art. 2º, da Resolução do Tribunal. Na sequência, observa-se a ocorrência - pelo menos - dos seguintes eventos aptos a interromper o prazo prescricional, nos termos do art. 5º da Res.-TCU 344/2022:
26/8/2015 - Ofício 2019/2015/SEI/CGPT/DDDH/SNPDDH-SDH - solicitação à SDH de documentação comprobatória da execução física (peça 30) ;
21/7/2016 - Parecer Técnico Final de Prestação de Contas (peça 31) ;
21/2/2017 - Ofício 20/2017 - SJDH/SEDH/CEAV - Pedido de prorrogação de prazo e suspensão do pagamento, conforme demonstrativo de débito e guia de recolhimento anexadas (peça 33) ;
10/7/2017 - Ofício 321/2017/CGC/SGPDH/SDH-MJ - notificação do senhor Roldão Joaquim dos Santos quanto ao prosseguimento do processo e encaminhamento para instauração de TCE; 
29/3/2018 - Nota técnica 11/2018/SEI/CGTVM/SPO/SE/MDH - Formulação de consulta acerca da possibilidade de instauração de TCE (peça 72) ;
4/5/2018 - Ato de reprovação de contas e autorização de instauração da tomada de contas especial (peça 81) ;
3/3/2020 - Instrução técnica preliminar no âmbito do TCU (peças 116-118) ;
5/8/2020 - Instrução de mérito (peças 123-125) ;
31/3/2021 - Prolação do Acórdão 4740/2021-TCU-Primeira Câmara.
Portanto, até o julgamento do Acórdão recorrido, não teria se exaurido o prazo de cinco anos para exercício da pretensão punitiva e ressarcitória da administração. 
Em seguida, resta avaliar se o intervalo apontado pelo MPTCU teria configurado a prescrição intercorrente. Adotando-se o novel entendimento disposto no Acórdão item 9.2 do Acórdão 534/2023-TCU-Plenário, como demonstrado nos parágrafos anteriores, a solicitação de documentação comprobatória da execução física, em 26/8/2015, configurou ato inequívoco de apuração do fato, que, nos termos do inciso I, do art. 5º, da Resolução-TCU 344/2022, interrompeu a prescrição principal, e deu origem (termo inicial) à contagem do prazo da prescrição intercorrente.
Recordo que os marcos interruptivos da prescrição principal apontados anteriormente, sem prejuízo da existência de outros, também possuem o condão de interromper a prescrição intercorrente, nos termos do art. 8º, §2º, da Resolução-TCU 344/2022. Portanto, após 26/8/2015, não transcorreu lapso temporal superior a três anos para que restasse configurada a prescrição intercorrente, subsistindo a pretensão punitiva e ressarcitória da administração. 
Superada a preliminar, impende, portanto, ultimar o julgamento do mérito do recurso.
III
Inicialmente, devo ressaltar que, por ocasião do julgamento do Acórdão ora recorrido, não estava à disposição do Relator a quo a documentação que fez juntar o recorrente (julgado à revelia) nesta fase processual. Ao examinar detalhadamente essas informações, chego à conclusão diversa daquela externada nos pareceres prévios, conforme passarei a discorrer.
De acordo com o já relatado, a unidade recursal refutou os argumentos apresentados na peça apelatória, entendendo não subsistirem elementos aptos a reverter a decisão condenatória. 
Conforme assentou a unidade, o recorrente foi responsável pela administração dos recursos inquinados, tendo subscrito o termo de convênio, bem como o primeiro e segundo termos aditivos. A seu ver, o fato de o prazo para prestação de contas recair sobre a gestão de seu sucessor não afasta sua responsabilidade de comprovar a regularidade de sua gestão, em obediência ao art. 70 da Carta Constitucional. Assevera, ainda, que mesmo informado ainda pelas primeiras notificações para encaminhamento de prestação de contas complementar, não comprovou a boa e regular aplicação dos recursos recebidos.
Ademais, conforme já debatido nos autos, o Tribunal não está vinculado aos pareceres emanados no âmbito da fase interna da prestação de contas, visto que seu poder-dever de julgamento das contas dos administradores decorre de mandamento constitucional e definido pela Lei 8.443/1992, competência da qual não pode se afastar. 
Em que pese estar de acordo com todas essas teses jurídicas, observo que os documentos apresentados em fase recursal permitem a conclusão pela correta aplicação dos valores inquinados, ainda que com algumas ressalvas. 
Para melhor compreensão dos valores federais efetivamente envolvidos, reproduzo trecho do Voto recorrido (peça 135) que historiou de forma objetiva os montantes gerenciados:
2.	O convênio foi originalmente firmado no valor total de R$ 166.068,01, sendo R$ 100.000,00 à conta do concedente e R$ 66.068,01 referentes à contrapartida do convenente (peça 7) . Pelo Primeiro Termo Aditivo (peça 16) o valor do ajuste foi aditivado em R$ 182.450,81, sendo R$ 120.000,00 à conta do concedente e R$ 62.450,81 referentes à contrapartida do convenente. O Segundo Termo Aditivo (peça 23) acrescentou R$ 170.000,00 ao valor total do convênio (R$ 120.000,00 do concedente e R$ 50.000,00 de contrapartida) . Sua vigência ocorreu no período de 26/12/2007 a 21/9/2011. 
3.	A análise da prestação de contas na fase interna (peças 31 e 80) concluiu pela reprovação da prestação de contas no que tange à execução física dos objetos dos 1º e 2º Termos Aditivos, tendo em vista que o objeto pactuado não foi atingido. Ante a não apresentação de justificativas suficientes para elidir a irregularidade e da não devolução dos recursos em resposta às notificações do concedente, foi instaurada a presente tomada de contas especial, imputando-se débito ao responsável no valor total de R$ 240.000,00, com crédito no valor de R$ 94.434,47, correspondente à devolução de recursos feita em 16/11/2011 (peças 85 e 86) .
Aponta-se, na tabela seguinte, o resumo das fontes de recurso do convênio para os períodos de vigência dos 1º e 2º termos aditivos (2009 e 2010-2011, respectivamente, cujas transferências deram origem ao débito imputado no Acórdão 4740/2021-TCU-Primeira Câmara) :
	Origem do recurso
	Valor financeiro / Comprovante

	Saldo do convênio 181/2007 (peça 7) - vigência até 31/12/2008 (os recursos da União correspondem a 60,76%, calculados quando do depósito da contrapartida em maio/2008 - peça 153, p. 194-196) 
	R$ 97.649,23 - 60,76% do saldo de R$ 160.713,03 da conta do convênio em 31/12/2008 (peça 153, p. 223) 

	Saldo do convênio 181/2007 (peça 7) - vigência até 31/12/2008 (os recursos do estado de Pernambuco correspondem a 39,24%, calculados quando do depósito da contrapartida em maio/2008 - peça 153, p. 194-196) - peça 7
	R$ 63.063,79 - 39,24% do saldo de R$ 160.713,03 da conta do convênio em 31/12/2008 (peça 153, p. 223) 

	1º Termo Aditivo (peça 16) - vigência até 31/12/2009 (recursos da União) 
	R$ 120.000,00, em 21/1/2009 (peça 151, p. 124) 

	1º Termo Aditivo (peça 16) - vigência até 31/12/2009 (contrapartida do Estado de PE) 
	R$ 62.450,81, em 3/12/2009 (peça 151, p. 63) 

	2º Termo Aditivo (peça 23 e 27) - vigência até 21/9/2011 (recursos da União) 
	R$ 120.000,00, em 27/9/2010 (peça 154, p. 122) 

	2º Termo Aditivo (peça 23 e 27) - vigência até 21/9/2011 (contrapartida do Estado de PE) 
	R$ 47.984,93, mediante duas transferências creditadas em 5/4/2011 (peça 154. p. 93) 

	Total
	R$ 511.148,77

Como se vê, a contrapartida estadual se deu inicialmente em 2008, mediante aporte de recursos financeiros e, novamente, em 2009 e 2011, mediante novas transferências, sendo que em outras ocasiões se deu mediante equipamentos e serviços de terceiros, entre outros. Essa distinção é necessária para compreender o montante de recursos federais efetivamente envolvidos e que transitaram pelo conta do convênio.
Passo agora à análise dos dispêndios questionados.
Pude observar que a instrução de mérito apontou, em seu "Apêndice A" (peça 168, p. 22-24) , a análise do nexo de causalidade em que se inquinaram as seguintes despesas: 1) R$ 560,00; 2) R$ 120.000,00; 3) R$ 71.000,00; 4) R$172.285,75; 5) R$47.984,93; e 6) R$ 122.300,00. 
De início, observo que o total de despesas impugnadas com referência aos aditivos 1 e 2 totalizou o montante de R$ 534.130,68, bastante superior ao valor histórico transferido pela União nos dois aditivos (R$ 240.000,00) , especialmente se considerada a devolução de R$ 94.434,47 ocorrida em 16/11/2011 (peça 154, p. 154) . Isso, por si só, gerou dúvidas acerca da razoabilidade da análise efetuada.
Passo, então, a analisar individualmente cada dispêndio contestado. 
Em relação à despesa nº 1, de R$ 560,00, constatei presença do comprovante de pagamento de tela de projeção, com nota fiscal, no respectivo valor (peça 154, p. 157-158) , constando do relatório de execução da receita/despesa (peça 154, p. 60) , com transferência identificando o beneficiário (peça 154, p. 157) . Apesar dos apontamentos técnicos, entendo como razoável reconhecer como legítima a despesa.
Quanto à despesa nº 2, realizada em 20/10/2010, no montante de R$ 120.000,00, sem credor identificado, a UT afirmou:
"i) Não consta documento bancário a identificação do recebedor da transferência; ii) Não consta documento de liquidação do pagamento; iii) Saque para pagamento por meio de transferência não permitido na cláusula terceira, parágrafo segundo, do termo de convênio (peça 5) e de cujo lançamento do extrato juntado aos autos não consta a identificação do beneficiário. Conclusão: Restou não comprovada a realização da despesa."
No entanto, há um claro equívoco na análise, pois historiando os extratos da referida conta-corrente juntada aos autos, é possível perceber que se tratou de transferência para a conta-poupança vinculada, pois:
em 27/9/2010, há crédito na conta-corrente da instituição (Ag. 3234-4, C/C 8626-6) , do valor repassado, R$ 120.000,00. O mês de setembro de 2010 termina com saldo em conta no mesmo valor (peça 154, p. 122) ;
em 20/10/2010, tudo leva a crer que a suposta transferência inquinada identificada (peça 154, p. 118) , tenha, na verdade, sido realizada em favor da conta-poupança vinculada, a fim de que pudesse gerar rendimentos;
observa-se que na mesma data, 20/10/2010, houve registro de transferência a crédito na conta-poupança de mesmo número (Ag. 3234-4, Conta 8626-6) , no mesmo valor de R$ 120.000,00, o que ajudou a elevar o saldo final da poupança naquele mês para R$ 229.317,03 (peça 154, p. 117) ; e
o extrato do mês seguinte (11/2010) da referida conta-poupança (peça 154, p. 113) confirma que, na verdade, tratou-se de movimentação interna entre as duas contas.
A mesma situação pode ser observada para a despesa nº 5, de R$ 47.984,93 em 12/5/2011, a qual consta como lançamento a débito na conta-corrente (peça 154, p. 89) e a crédito na conta-poupança (peça 154, p. 88) . Outrossim, confirma-se o crédito mediante carregamento do saldo final do mês de maio/2011 para o mês de junho de 2011, conforme se observa nos extratos correspondentes (peça 154, p. 84 e 88) . Recorda-se que tal valor fora decorrente do depósito da contrapartida estadual no mês anterior, em 5/4/2011 (peça 154, p. 93) .
Observei que a despesa nº 4, de R$ 172.285,75 em 6/12/2010, fora acompanhada de crédito de mesmo valor na mesma data (peça 154, p. 110) . Embora não tenha sido possível determinar a origem ou a destinação desses recursos por meio da análise dos documentos juntados no apelo recursal, considerando ter havido crédito e débito de mesmo valor na mesma data, entendo que não se pode opinar pela existência de prejuízo ao Erário em decorrência da operação. Seria possível questionar a regularidade da movimentação, e/ou mesmo possível trâmite indevido de recursos pela conta do convênio, no entanto, tendo em visto o longo decurso de tempo desde a ocorrência, entendo que seria inapropriado ouvir os gestores a respeito do fato, ainda mais tendo em vista que a irregularidade restaria alcançada pela prescrição.
Para análise dos demais itens questionados - despesas nº 3 e nº 6, há que se compreender os mecanismos de que se valeu a Secretaria de Desenvolvimento Social e Direitos Humanos do Estado de Pernambuco para dar cabo do instrumento firmado com a União (Convênio 181/2007, peça 5) .
Assim apontou o Relatório de Cumprimento do Objeto 2009.1 (peça 151, p. 5) :
Foi rescindindo o primeiro Contrato de Trabalho Temporário dos Técnicos, e confeccionado outro Contrato de Prestação de Serviços com a SEDSDH que teve vigência até o dia 02/08/2009, quando fora concluído o Processo Licitatório nº 19/09, dispensa de Licitação nº 03/09 da CPL da SEDSDH, para Contratação de Entidade Executora CETAP (Centro Técnico de Assessoria e Planejamento Comunitário) a qual ficou responsável pela contratação dos Técnicos e pela execução do Plano de Trabalho. (grifou-se) 
A análise da documentação permitiu verificar que a execução do objeto se deu, inicialmente, em 2009, de forma direta pela secretaria estadual e, posteriormente, de forma indireta, com o apoio da entidade conveniada (Centro Técnico de Assessoria e Planejamento Comunitário - Cetap) , mediante dispensa de licitação. Portanto, é de se esperar que valores fossem transferidos àquela entidade para a execução do objeto.
Ademais, constato que o convênio de cooperação técnica 9/2009 (peça 154, p. 167-175) , firmado entre a entidade Cetap e o Estado de Pernambuco, por meio de suas secretarias de estado, possui por objeto a execução do Convênio 181/2007, firmado com a União para a implantação do Centro de Apoio a Vítimas de Crimes em Pernambuco. Para a consecução do objeto, foi previsto inicialmente o montante de R$ 139.783,66 em recursos da União e R$ 76.770,24 com recursos do Governo do Estado, totalizando R$ 216.553,90.
O objeto foi alterado pelos termos aditivos 1º (prorrogação até 31/12/2010; peça 154, p. 176-177) , 2º (alocação de recursos para garantia de pagamento no valor de R$ 71.000,00; peça 154, p. 179-180) e 3º (alocação de recursos para garantia de pagamento no valor de R$ 122.300,00) . Registre-se que não se trata de acréscimo do montante, mas apenas alocação de recursos.
Retomando a análise das despesas questionadas, em relação aos pagamentos diversos realizados em 1/11/2010, no total de R$ 71.000,00 - despesa nº 3 (peça 154, p. 114) , cujo credor fora identificado pela instrução como a Cetap, a análise apontou:
i) Não consta documento de liquidação do pagamento; (ii) Saque para pagamento por meio de pagamento não permitido na cláusula terceira, parágrafo segundo, do termo de convênio (peça 5) e de cujo lançamento no extrato juntado aos autos não consta a identificação dos beneficiários; Conclusão: Restou não comprovada a realização da despesa.
Em relação a essa despesa, entendo que os elementos constantes dos autos permitem se inferir a existência de liame causal, pois:
a Cetap firmou convênio para consecução do objeto conveniado;
observa-se que da "autorização para liberação de créditos" (peça 154, p. 159) constam pagamentos em favor de "CETAP Centro Tecnico D", CNPJ 00.148.580/0001-69, Banco 104, Ag. 2348-5, Conta 001.569-8, no valor de R$ 71.000,00; e
a autorização foi precedida de comunicação interna (peça 154, p. 160) em 22/10/2010, requerendo providências de viabilizar o repasse para a Cetap de valor financeiro do Convênio 009/2009, no total de R$ 71.000,00, sendo R$ 23.000,00 de aplicação financeira e R$ 48.000,00 de contrapartida, conforme consta no plano de trabalho.
Da mesma forma, para a despesa nº 6 inquinada, de R$ 122.300,00, há registro da liberação dos créditos em favor da Cetap (peça 154, p. 161) , que também foi precedida de solicitação de repasse (peça 154, p. 162) . 
Sob o princípio da busca pela verdade material, a análise completa da documentação aponta ainda outros vários indícios a convergir para a execução do objeto mediante implantação do Centro Estadual de Apoio às Vítimas da Violência: 
relatório de cumprimento do objeto referente a dois períodos de 2009 dando notícia das atividades realizadas (peça 151, p. 4-6 e p. 7-9) ;
relatório técnico de atividades parcial do Centro Estadual de Apoio às Vítimas da Violência para período de agosto a setembro de 2009 (peça 151, p. 13-21) ;
relatório técnico de atividades do Convênio 181/2007 referente ao período de janeiro a dezembro de 2009 (peça 151, p. 22-38) , contemplando ações realizadas, quantitativos, tabela de atendimentos, tipos de crimes envolvidos, ações de capacitação, seminários realizados, registros fotográficos dos eventos;
despacho de ratificação da dispensa de licitação para contratação da entidade executora Cetap (peça 151, p. 185) , de 9/7/2009, com a referida publicação (peça 151, p. 186) ;
termo de convênio 8/2009 firmado entre o Estado de Pernambuco e a entidade executora Cetap (peça 151, p. 187-195) ; e
relatório de cumprimento do objeto para o período de jan/2010 a set/2011, indicando alcance das metas pactuadas, participação em fóruns e seminários sobre o tema, capacitação da equipe técnica, divulgação do centro e realização de oficinas, realização de visitas domiciliares, visitas institucionais, orientações a vítimas de violência, entre outros (peça 154, p. 51-54) .
Considerando-se que houve duas etapas - uma de execução direta e outra de indireta, avalia-se a plausibilidade das despesas efetuadas no âmbito do ajuste.
Inicialmente, no período de execução direta, de dezembro de 2008 a julho de 2009, na relação de despesas de pessoal feitas diretamente pela unidade estadual, consta relação de pagamentos a colaboradores e de tributos no período de 10/3/2009 a 14/8/2009 em um total de R$ 33.600,00 (peça 151, p. 74) . Os comprovantes (cópias de cheques e depósitos encontram-se na sequência (peça 151, p. 74-115) , bem como são corroborados pelos extratos juntados (peça 151, p. 121-178) .
Na sequência, já na fase de execução indireta (via entidade convenente Cetap) , constam as seguintes transferências para a instituição:
	Data
	Valor

	10/8/2009 (peça 151, p. 116, 159) 
	R$ 23.031,08

	10/8/2009 (peça 151, p. 116, 159) 
	R$ 41.935,10

	21/12/2009 (peça 151, p. 117, 176) 
	R$ 83.870,20

	21/12/2009 (peça 151, p. 117, 176) 
	R$ 46.062,14

	21/12/2009 (peça 151, p. 118, 176) 
	R$ 13.978,36

	21/12/2009 (peça 151, p. 118, 276) 
	R$ 7.677,02

	5/11/2010 (peça 154, p. 114, 159, 160, 179) 
	R$ 48.000,00

	5/11/2010 (peça 154, p. 114, 159, 160, 179) 
	R$ 23.000,00

	14/6/2011 (peça 154, p. 85, 161, 189 e 200 ) 
	R$ 2.000,00

	14/6/2011 (peça 154, p. 85, 161, 189 e 200) 
	R$ 120.300,00

		R$ 409.853,90

Os valores identificados são compatíveis com os valores de despesa constantes do relatório de execução de receita e despesa do convênio 181/2007 referentes ao 2º período de 2009 (peça 151, p. 58) e referente ao período de 2010/2011 (peça 154, p. 60) . 
Procurei verificar, ademais, o perfil das despesas realizadas pela entidade.
Observa-se, outrossim, que os recursos colocados à disposição da organização executora foram aplicados em sua maioria em despesas com pessoal, entre remuneração e tributos, conforme constou da relação de pagamentos anexada aos autos (peça 152, p. 2-114 e peça 154, p. 225-241) : 
	Mês
	Valor (R$) 

	Agosto/2009 (peça 152, p. 22) 
	50.734,01 

	Setembro/2009 (peça 152, p. 2) 
	12.564,84

	Outubro/2009 (peça 152, p. 52) 
	15.139,20

	Novembro/2009 (peça 152, p. 74) 
	13.898,58

	Dezembro/2009 (peça 152, p. 96) 
	16.115,96

	Janeiro/2010 (peça 152, p. 118) 
	10.318,76

	Fevereiro/2010 (peça 152, p. 127) 
	10.318,76

	Março/2010 (peça 152, p. 136) *1
	94.390,60

	Abril/2010 (peça 154, p. 225) 
	12.938,90

	Maio/2010 (peça 154, p. 226) 
	12.941,75

	Junho/2010 (peça 154, p. 227) 
	12.958,33

	Julho/2010 (peça 154, p. 228) 
	13.000,36

	Agosto/2010 (peça 154, p. 229) 
	12.945,16

	Setembro/2010 (peça 154, p. 230) 
	13.128,73

	Outubro/2010 (peça 154, p. 231) 
	14.866,78

	Novembro/2010 (peça 154, p. 232) 
	15.187,78

	Dezembro/2010 (peça 154, p. 233) 
	15.201,36

	Janeiro/2011 (peça 154, p. 234) 
	12.085,00

	Fevereiro/2011 (peça 154, p. 235) 
	12.085,00

	Março/2011 (peça 154, p. 236) 
	12.085,00

	Abril/2011 (peça 154, p. 237) 
	24.599,56

	Maio/2011 (não localizado) 
	0,00

	Junho/2011 (peça 154, p. 238) 
	15.983,71

	Julho/2011 (peça 154, p. 239) 
	9.238,12

	Agosto/2011 (peça 154, p. 240) 
	11.123,99

	Setembro/2011 (peça 154, p. 241) 
	14.165,36

	Total
	458.015,6

*1 inclui despesa de R$ 67.749,00 referente a transporte, hospedagem e alimentação para seminário do CEAV de 150 pessoas
Em relação às atividades desenvolvidas no período, a documentação juntada apresenta: 
a) relatório técnico de atividades para o período de janeiro a dezembro de 2009, abrangendo o período de execução indireta via Cetap (peça 151, p. 22-38) , contemplando ações realizadas, quantitativos, tabela de atendimentos, tipos de crimes envolvidos, ações de capacitação, seminários realizados, registros fotográficos dos eventos; e
b) relatório técnico de atividades para o período de janeiro de 2010 a setembro de 2011 (peça 154, p. 202-223) , incluindo tabela de casos atendidos e registros fotográficos com baixa resolução da realização de oficinas (peça 154, p. 202-223) .
Partindo para a conclusão, se, por um lado, a prestação de contas juntada pelo responsável carece de clareza e organização que permita definir com absoluta exatidão a aplicação dos recursos federais, por outro lado, seu exame revelou diversos indícios substanciais e convergentes de que houve aplicação dos recursos federais transferidos no desenvolvimento de atividades mediante implantação do Centro de Apoio a Vítimas de Crimes de Pernambuco, consoante todas as referências apontadas nesta manifestação.
Haveria de ser requerida reanálise completa da prestação de contas pelo órgão concedente que, à época, por falta de documentação comprobatória, optou por instaurar a correspondente tomada de contas especial. Contudo, dado o longo tempo decorrido desde a realização das despesas, entendo descabido alocar por maior tempo os escassos recursos públicos para deslinde pormenorizado da questão. 
Em essência, entendo que a amplitude da documentação juntada aos autos na presente fase recursal constitui prova indiciária, a oferecer elementos vários e convergentes da aplicação de recursos federais nos períodos de 2009 a 2011 na execução de atividades do Ceav, em montante superior aos R$ 240 mil imputados como débito, sobretudo se descontado o valor histórico de R$ 94.434,47 devolvido ao final do ajuste. 
Por conseguinte, entendo que não seria legítima a imposição do débito integral ao responsável, sob pena de risco de enriquecimento ilícito da administração, vez que há diversos documentos sugerindo que o objeto fora executado com emprego dos recursos federais transferidos. Em outras ocasiões, a incompletude da documentação comprobatória em prestação de contas fora relevada por este Tribunal, excepcionalmente, diante da comprovação do emprego dos recursos no objeto conveniado, tendo em vista o princípio da verdade material que rege as ações a cargo desta Corte (Ac. 5.266/2018-TCU-1ª Câmara e Ac. 8.810/2021-TCU-1ª Câmara) , razão pela qual adoto proposição nesse sentido.
Proponho, portanto, o acolhimento do apelo recursal, para tornar sem efeito o Acórdão combatido, julgando-lhe as contas regulares com ressalva, tendo em vista as falhas observadas na organização da prestação de contas e na comprovação dos recursos públicos empregados no ajuste, conforme disposto no art. 208 do Regimento Interno do TCU.
TCU, Sala das Sessões, em 18 de abril de 2023.
Ministro VITAL DO RÊGO 
Relator